ACORDAO-COMPLETO-2457272

ACÓRDÃO 1163/2021 ATA 17/2021 - PLENÁRIO

VISTOS, relatados e discutidos estes autos de tomada de contas especial instaurada pelo Ministério do Turismo (MTur) em desfavor do Sr. Danillo Augusto dos Santos (CPF XXX.408.128-XX) e do Instituto Educar e Crescer-IEC/DF (CNPJ 07.177.432/0001- 11) , em face da impugnação total das despesas realizadas com os recursos do Convênio 1661/2008 - Siafi702800, celebrado entre o Ministério do Turismo e o referido Instituto, que teve por objeto "O turismo na perspectiva da inclusão social e do desenvolvimento local: formação/qualificação profissional para cidadãos de baixa renda do município de Corumbá de Goiás/GO",
ACORDAM os Ministros do Tribunal de Contas da União, reunidos em Sessão do Plenário, diante das razões expostas pelo Relator, em:
9.1. indeferir o pedido de mudança de relatoria formulado à peça 75;
9.2. desconsiderar a personalidade jurídica da empresa Conhecer Consultoria e Marketing Ltda. (CNPJ 07.046.650/0001-17) para viabilizar a responsabilização dos seus sócios, Luiz Henrique Peixoto de Almeida (CPF XXX.352.751-XX) e André Vieira Neves da Silva (CPF XXX.932.651-XX) , pelo débito apurado neste processo; 
9.3. autorizar a citação, nos termos constantes do item 9 do Voto que fundamenta este Acórdão, dos responsáveis solidários Ana Paula da Rosa Quevedo (CPF XXX.904.910-XX) , Idalby Cristine Moreno Ramos (CPF XXX.537.681-XX) , Instituto Educar e Crescer (IEC) (CNPJ 07.177.432/0001-11) , Conhecer Consultoria e Marketing Ltda-ME (CNPJ 07.046.650/0001-17) , Luiz Henrique Peixoto de Almeida (CPF XXX.352.751-XX) , Andre Vieira Neves da Silva (CPF XXX.932.651-XX) ;
9.4. determinar à SecexTCE que, ao realizar as citações, promova a devida individualização das condutas, a fim de possibilitar o exercício da ampla defesa, em consonância com os arts. 9º e 12 da Resolução-TCU 170/2004 e com o disposto na Súmula 98 deste Tribunal, e conforme orientação realizada pela Segecex mediante MMC 22/2007, de 12/4/2007;
9.5 restituir os presentes autos à SecexTCE para adoção das medidas cabíveis.

Tomada de contas especial instaurada em razão da impugnação total das despesas de convênio cujo objeto era a execução do projeto O Turismo na perspectiva da inclusão social e do desenvolvimento local: formação/qualificação profissional para cidadãos de baixa renda do município de Corumbá de Goiás  Goiás.

Ministério do Turismo.

3. Interessados/Responsáveis:
3.1. Responsáveis: Ana Paula da Rosa Quevedo (XXX.904.910-XX); Andre Vieira Neves da Silva (XXX.932.651-XX); Conhecer Consultoria e Marketing Ltda - Me (07.046.650/0001-17); Danillo Augusto dos Santos (XXX.408.128-XX); Idalby Cristine Moreno Ramos (XXX.537.681-XX); Iec Instituto Educar e Crescer (07.177.432/0001-11); Luiz Henrique Peixoto de Almeida (XXX.352.751-XX); Paulo Roberto Texeira e Silva (XXX.240.531-XX).

13.1. Ministros presentes: Ana Arraes (Presidente), Walton Alencar Rodrigues, Benjamin Zymler, Augusto Nardes (Relator), Raimundo Carreiro e Jorge Oliveira.
13.2. Ministros-Substitutos convocados: Augusto Sherman Cavalcanti, Marcos Bemquerer Costa e André Luís de Carvalho.
13.3. Ministro-Substituto presente: Weder de Oliveira.

AUGUSTO NARDES

Transcrevo a seguir a instrução elaborada no âmbito da Secretaria de Controle Externo de Tomada de Contas Especial (peça 103) , cujo encaminhamento teve a anuência do corpo diretivo dessa unidade técnica especializada (peças 104 e 105) .
"INTRODUÇÃO
	Trata-se de Tomada de Contas Especial instaurada pela Subsecretaria de Planejamento, Orçamento e Administração do Ministério do Turismo-MTur em desfavor do Sr. Danillo Augusto dos Santos (CPF XXX.408.128-XX) e do Instituto Educar e Crescer-IEC/DF (CNPJ 07.177.432/0001-11) , em face da impugnação total das despesas realizadas com os recursos do Convênio 1661/2008 - Siafi702800 (peça 1, p. 57-74) , celebrado entre o Ministério do Turismo e o referido Instituto, que teve por objeto "O turismo na perspectiva da inclusão social e do desenvolvimento local: formação/qualificação profissional para cidadãos de baixa renda do município de Corumbá de Goiás/GO", conforme Plano de Trabalho  (peça 1, p. 11-36) .
HISTÓRICO
2.	O Convênio 1661/2008 foi firmado no valor total de R$ 558.000,00, sendo R$ 500.000,00,à conta do concedente e R$ 58.000,00, referentes à contrapartida do convenente (peça 1, p. 61) . A vigência inicial prevista para a execução do convênio compreendia o período de 31/12/2008 a 30/6/2009 (peça 1, p. 61 e 74) . 	Houve prorrogação, conforme apostilamento publicado no DOU de 28/7/2009, passando a viger até 22/11/2009 (peça 1, p. 80) . Os recursos foram liberados, por meio da Ordem Bancária 2009OB800591, no valor de R$ 500.000,00, de 25/5/2009 (peça 1, p. 79) .
3.	A prestação de contas não constava dos autos inicialmente. Nada obstante, verificou-se que a entidade convenente, na pessoa de sua Presidente, Sr.ª Ana Paula da Rosa Quevedo, encaminhou, por meio do Ofício IEC 8/2010, de 29/3/2010 (peça 1, p. 85) , ao Ministério do Turismo a documentação referente à prestação de contas dos recursos recebidos no âmbito do Convênio 16161/2008 (Siafi 702800) , informando a realização do objeto no período de 11/5/2008 a 18/7/2009, bem como o Relatório de Atividades e as cópias dos Ofícios 13/2009, 5/2010 e 6/2010, onde constam materiais entregues no protocolo do MTur (peça 1, p. 86-89) . Por seu turno, o órgão instaurador promoveu a análise do compêndio encaminhado, por meio da Nota Técnica 144/2010-DCPAT/SNPDTur-MTur, de 21/7/2010 (peça 1, p. 90-98) .
4.	O fundamento para a instauração da Tomada de Contas Especial, nos termos da Nota Técnica de Análise 29/2011 (peça 1, p.100-105) , foi a evidenciação das seguintes irregularidades:
a) Procedimento licitatório: ausência de, no mínimo, três propostas de preços válidas com fornecedores aptos;
b) Certidões: ausência das comprovações de regularidade fiscal do fornecedor contratado (certidão negativa de INSS, PGFN, e FGTS) ;
c) Aplicação financeira: ausência da comprovação da aplicação dos recursos no mercado financeiro (extrato bancário das aplicações) , bem como do valor total dos rendimentos auferidos;
d) Notas fiscais: ausência de cópia de todas as notas fiscais, em cujos originais constem a identificação do número do convênio e o "Atesto de Recebimento dos Serviços";
e) Cheques/TED: ausência da documentação comprobatória da movimentação financeira, como cópia dos cheques/ordem bancária de pagamento ao fornecedor, emque	constea identificação do beneficiário, o número da agência e da conta bancária especifica 	em que foi efetuado o crédito;
f) Procedimento licitatório: ocorrência de conluio nos processos de escolha dos fornecedores do convênio (direcionamento) ;
g) Capacidade técnica/operacional: impossibilidade de comprovação da existência dos próprios fornecedores;
h) Documentos de despesas: impossibilidade de verificação da veracidade dos documentos comprobatórios dos gastos apresentados e da efetiva aplicação dos recursos do convênio na consecução dos objetos pactuados nos ajustes formalizados;
i) Vínculo entre as empresas: existência de vínculo familiar e empregatício entre os responsáveis pelo Instituto Educar e Crescer-IEC e as empresas contratadas; e
j) Vínculo entre as convenentes: existência de vínculo entre a empresa Premium Avança Brasil e o Instituto Educar e Crescer-IEC.
5.	Oportuno registrar que as irregularidades constantes das alíneas "f" a "j" foram extraídas pelo órgão instaurador da Nota Técnica 3096/DRTES/DR/SFC/CGU-PR (peça 22, p. 7-20) .
6.		Por meio das comunicações constantes da peça 1, p. 114-117 e 122-126, o órgão concedente notificou o responsável e a entidade convenente da reprovação da prestação de contas, requerendo a devolução dos recursos.
7.	No Relatório de TCE 5/2016, concluiu-se que o prejuízo importaria no valor total dos recursos repassados, imputando-se a responsabilidade, de forma solidária, ao Sr. Danillo Augusto dos Santos e ao Instituto Educar e Crescer-IEC/DF, em razão de irregularidades na execução financeira do objeto do Convênio 1661/2008 (peça 1, p. 139-143) .
8.	O Relatório de Auditoria 322/2016, da Controladoria Geral da União (peça 1, p. 169-172) também chegou às mesmas conclusões. Após serem emitidos o Certificado de Auditoria, o Parecer do Dirigente (peça 1, p. 173-174) e o Pronunciamento Ministerial (peça1, p. 179) , o processo foi remetido a esse Tribunal.
9.	Já no âmbito deste Tribunal, analisando-se os documentos nos autos, concluiu-se pela necessidade de realização de citação solidária do Sr. Danillo Augusto dos Santos e do Instituto Educar e Crescer-IEC/DF em razão das seguintes ocorrências (peça 2) : 
a) procedimento licitatório: ausência de, no mínimo, três propostas de preços válidas com fornecedores aptos;
b) certidões: ausência das comprovações de regularidade fiscal do fornecedor contratado (certidão negativa de INSS, PGFN, e FGTS) ;
c) aplicação financeira: ausência da comprovação da aplicação dos recursos no mercado financeiro (extrato bancário das aplicações) , bem como do valor total dos rendimentos 	auferidos;
d) notas fiscais: ausência de cópia de todas as notas fiscais, em cujos originais 	constem a identificação do número do convênio e o "Atesto de Recebimento dos Serviços";
e) cheques/Ted's: ausência da documentação comprobatória da movimentação financeira, como cópia dos cheques/ordem bancária de pagamento ao fornecedor, em que conste a identificação do beneficiário, o número da agência e da conta bancária especifica 	em que foi efetuado o crédito.
f) procedimento licitatório: ocorrência de conluio nos processos de escolha dos fornecedores do convênio (direcionamento) ;
g) capacidade técnica/operacional: impossibilidade de comprovação da existência dos próprios fornecedores;
h) documentos de despesas: impossibilidade de verificação da veracidade dos documentos comprobatórios dos gastos apresentados e da efetiva aplicação dos recursos do convênio na consecução dos objetos pactuados nos ajustes formalizados;
i) vínculo entre as empresas: existência de vínculo familiar e empregatício entre os responsáveis pelo Instituto Educar e Crescer-IEC e as empresas contratadas; e
j) vínculo entre as convenentes: existência de vínculo entre a empresa Premium 	Avança Brasil e o Instituto Educar e Crescer-IEC.
	Débito:
	DATA DA OCORRÊNCIA 
	VALOR ORIGINAL (R$) 

	26/5/2009
	500.000,00

	Responsáveis solidários: Sr. Danillo Augusto dos Santos (CPF XXX.408.128-XX) e o Instituto Educar e Crescer-IEC/DF (CNPJ 07.177.432/0001-11) .
	Conduta do Sr. Danillo Augusto dos Santos: Executar despesas com os recursos recebidos por meio do Convênio 1661/2008 (Siafi 702800) sem observar as disposições da Lei 8666/93, notadamente o que preceitua o seu artigo 116.
	Nexo de causalidade: A conduta descrita impediu o estabelecimento do nexo causal entre as despesas efetuadas com os recursos recebidos por força do Convênio 1661/2008 (Siafi702800) , que consistiria na efetiva comprovação da realização do objeto, descumprindo-se o art. 63 da Lei 4320/1964 e o art. 93, do Decreto-Lei 200/1967.
	Conduta do Instituto Educar e Crescer-IEC/DF: Executar despesas com os recursos recebidos por meio do Convênio 1661/2008 (Siafi 702.800) sem observar as disposições da Lei 8666/93, notadamente o que preceitua o seu artigo 116, se beneficiado, dessa maneira, indevidamente, dos recursos recebidos, a teor do Acórdão TCU 2763/2011, de 19/10/2011 (Plenário) . A entidade responde solidariamente com seu administrador à época dos fatos pelos danos causados ao erário na aplicação desses recursos (Súmula 286) .
10.	Em cumprimento ao pronunciamento da unidade (peça 4) , as citações foram promovidas, conforme quadro abaixo:
	Responsáveis
	Comunicações
	Avisos de Recebimento (AR) / DOU
	OBS. (AR - DOU) 

	Danillo Augusto dos Santos
	Ofício 465/2017-TCU/Secex-BA
	Peça 7
	13/3/2017
	Peça 18
	Assinado

	Instituto Educar e Crescer-IEC/DF
	Ofício 466/2017-TCU/Secex-BA
	Peça 8
	14/3/2017
	Peça 9
	Mudou-se

		Ofício 1157/2017-TCU/Secex-BA
	Peça 24
	18/5/2017
	Peça 25
	Mudou-se

		Ofício 2039/2017-TCU/Secex-BA
	Peça 51
	14/8/2017
	Peça 52
	Desconhecido

		Edital 40/2017
	Peça 53
	23/8/2017
	Peça 54
	-

11.	O Sr. Danillo Augusto dos Santos solicitou vista e cópia integral do processo (peça 11) e prorrogação de prazo, por trinta dias, para apresentação de defesa (peça 14) , concedida por meio dos pronunciamentos às peças 12, 16 e 19, tendo apresentado, por meio de advogado devidamente constituído à época (peça13) , suas alegações de defesa às peças 20-22, 66-71 e 75.
12.	Transcorrido o prazo regimental, o Instituto Educar e Crescer-IEC/DF permaneceu silente, devendo ser considerado revel, nos termos do art. 12, §3º, da Lei 8.443/1992.
13.	Na instrução constante à peça 55, analisando-se os documentos nos autos, concluiu-se pela necessidade de realização de diligência ao Ministério do Turismo e ao Banco do Brasil, com vistas ao encaminhamento da prestação de contas apresentada pelo convenente e dos extratos bancários da conta vinculada, respectivamente, uma vez que os referidos documentos não foram acostados aos autos, tampouco, foi possível acessá-los por meio do Siconv.
14.	Em cumprimento ao pronunciamento da unidade (peça 57) , a diligência ao Ministério do Turismo foi realizada por meio do Ofício 4902/2019-TCU/Seproc (peça 59) , devidamente recebido, conforme documento acostado à peça 60. Em resposta, o órgão instaurador encaminhou a documentação constante à peça62 - itens não digitalizáveis.
15.	Por seu turno, o Banco do Brasil foi diligenciado por meio do Ofício 4903/2019-TCU/Seproc (peça 58) , devidamente recebido, conforme documento à peça 61. A referida notificação foi reiterada por meio do Ofício 8534/2019-TCU/Seproc (peça 63) , devidamente recebido, conforme AR à peça 65. Em resposta, a entidade financeira encaminhou a documentação constante às peças 72-73.
16.	Saneado os autos, empreendeu-se nova análise dos autos visando o exame das alegações de defesa do Sr. Danillo Augusto dos Santos (peças 20-22 e 66-71 e 75) , as quais informam, em síntese, que teria sido vítima de um esquema fraudulento capitaneado pelas Sras. Ana Paula da Rosa Quevedo e Idalby Cristine Moreno Ramos de Melo, não tendo, portanto, nenhuma responsabilidade pelos atos que causaram prejuízo ao erário, realizado nos seguintes termos (peça 80) :
Argumento
17.	Nesse sentido, aduziu que teria sido cooptado para a presidência do IEC pela Sra. Idalby Cristine Moreno Ramos de Melo, com a proposta de capacitar a entidade para concorrer a projetos na área de saúde, mas que na verdade não passaria de um "laranja", com a finalidade de assegurar a blindagem dos verdadeiros dirigentes do referido instituto (peça 20, p. 4) .
18.	Reproduziu trecho da instrução do TC Processo 015.021/2015-7, da Secex-CE, que faz menção ao TC Processo 018.568/2015-7, onde consta que sua antecessora na presidência do IEC, a Sra. Eurides Farias Matos, teria sido ludibriada da mesma forma que o responsável (peça 20, p. 24-26) .
19.	Traz a lume excerto da Nota Técnica 3096/DRTES/PRISFC/CGU-PR, onde estariam consignadas as atuações ilícitas dos membros da família "Da Rosa Quevedo" e da Sra. Idalby Cristine Moreno Ramos de Melo, na condição de articuladores de diversas entidades sem fins lucrativos que celebravam convênios com órgãos federais (peça 20, p. 5 e peça 22, p. 7-20) .
20.	Em adição, colacionou reportagem da revista Veja Digital, de 13/12/2010, segundo a qual, a Sra. Idalby Cristine Moreno Ramos de Melo seria articuladora das entidades de fachada utilizadas para celebração de convênios com o Ministério do Turismo, as quais foram presididas pela Sra. Ana Paula da Rosa Quevedo (https://veja.abril.com.br/brasil/o-ataque-da-mafia-do-rojao/ (peça 20, p. 4-5 e peça 31, p. 13-16) .
21.	Asseverou que não poderia ter participado das assembleias do Instituto Educar e Crescer tampouco visitar órgãos ou empresas em nome da referida entidade, uma vez que exercia a profissão de fisioterapeuta há mais de 30 anos, residindo na cidade de Goiânia/GO, desde 1993, trabalhando na mesma clínica há 24 anos e lecionando em universidade particular da Região Metropolitana daquele Município (peça 20, p. 6) .
22.	Alegou que não recebeu qualquer espécie de remuneração do IEC, anexando declaração de imposto de renda com intuito dessa comprovação (peça 20, p. 9 e peça 21, p. 40-46) .
23.	Por fim, reproduziu excertos das instruções dos TCs Processo 018.395/2015-5, Processo 015.021/2015-7, Processo 016.266/2015-3 e Processo 015.043/2015-0, nas quais a unidade técnica propôs a exclusão do responsável do passivo processual (peça 21, p. 55-95 e peça 22, p. 1-5) .
Análise
24.	Depreende-se da defesa ora examinada que o responsável não adentrou no mérito propriamente dito da questão, ou seja, não apresentou elementos de prova capazes de demonstrar o nexo de causalidade entre os recursos federais repassados e as despesas realizadas no âmbito do Convênio 1661/2008, limitando-se a arguir sua ilegitimidade processual para figurar no polo passivo desta TCE. 
25.	Nesse sentido, preliminarmente, cabe trazer a lume excerto do Acórdão 2283/2019-TCU-Plenário, proferido em sede de recurso de reconsideração interposto pelo Sr. Danillo Augusto dos Santos, no âmbito do TC Processo 018.305/2015-6, da relatoria do Exmo. Ministro Aroldo Cedraz, consoante abaixo reproduzido:
ACORDAM os Ministros do Tribunal de Contas da União, reunidos em Sessão do Plenário, ante as razões expostas pelo Relator, em: 
9.1. com fundamento nos arts. 32, inciso I e 33, da Lei 8.443/1992 e art. 285, caput, do Regimento Interno/TCU, conhecer do recurso de reconsideração interposto por Danillo Augusto dos Santos para, no mérito, dar-lhe provimento, para excluí-lo da relação processual, afastando sua responsabilidade em relação ao débito e à multa que lhe foram imputados por meio do Acórdão 2936/2016-TCU-Plenário; 
9.2. determinar a juntada da presente deliberação aos demais processos sob a responsabilidade de Danillo Augusto dos Santos, bem como os que constem Eurides Farias Matos como responsável, para subsidiar a análise dos referidos processos em trâmite no Tribunal; 
9.3. encaminhar os presentes autos ao Ministério Público/TCU para que avalie a conveniência e a oportunidade de interpor recurso de revisão em face de Idalby Cristine Moreno Ramos, com fundamento no art. 35, incisos II e III, da Lei 8.443/1992; 
9.4. dar conhecimento da presente deliberação ao recorrente, à Procuradoria da República no Distrito Federal e a ao Juízo da 16ª Vara Federal da Justiça Federal do Distrito Federal em face da Ação de Improbidade Administrativa (0036699-48.2016.4.01.3400) .
26. 	Compulsando o Voto condutor da supramencionada decisão, verificou-se que a responsabilidade do Sr. Danillo Augusto dos Santos foi excluída ante a constatação de que os atos irregulares que ensejaram a instauração da tomada de contas especial e a sua condenação em débito, não foram praticados pelo responsável, in verbis:
11.	No pronunciamento do escalão dirigente da Serur, foram delimitadas, com bastante detalhamento, ante os documentos originários de diversas assembleias do IEC, as responsabilidades dos vários dirigentes que assumiram posições de gestão, relacionadas à celebração de convênios, contratos e à assunção da Presidência, de fato, da entidade.
12.	Por esclarecedor, reproduzo a seguir excerto do pronunciamento do Diretor da Serur: 
"4. De todo esse conjunto fático, chama a atenção o fato de Idalby Cristine Moreno Ramos e a família "Quevedo", que instituíram o IEC, não ocuparem, a partir de 2/4/2008, formalmente, a Presidência do Instituto, nos termos das Atas das Assembleias. Antes daquela data, o IEC não tinha celebrado qualquer ajuste com a União. Após essa data, considerando as Atas das Assembleias, a presidência do IEC, em todos esses anos, esteve a cargo, respectivamente, de Eurides Farias Matos, Danillo Augusto dos Santos e Wellington Alves de Melo. Por outro lado, considerando informação constante na base CNPJ da Receita Federal, a presidência do Instituto somente fora ocupada, basicamente, por Idalby Cristine Moreno Ramos e Ana Paula da Rosa Quevedo  (peça 104) .
 (...) 
7. Especificamente em relação a Eurides Farias Matos, que antecedeu, formalmente, Danillo Augusto dos Santos na presidência, tem-se ainda recente sentença da 15ª Vara Cível de Brasília que declarou a nulidade dos atos sociais do IEC que atribuíram aquela a qualidade de dirigente da pessoa jurídica (peça 102) , verbis:
Do Mérito
A questão principal debatida nos autos diz respeito à verificação da ocorrência de nulidade absoluta, decorrente da prática de simulação.
 (...) 
Verifica-se, no caso em apreço, a ocorrência de simulação ad personam, pois a autora foi utilizada pelas rés, como "testa-de-ferro" e indicada ficticiamente ao cargo de dirigente do IEC INSTITUTO EDUCAR E CRESCER para ocultar o nome dos verdadeiros dirigentes e efetuar a prática de atos escusos perante a Administração Pública.
De acordo com o testemunho coligido aos autos (fl. 281) , a autora foi presidente do IEC, mas não exercia a presidência, trabalhava na casa dela como costureira. Do depoimento pessoal da ré (Idalby - fl. 282) depreende-se que a autora realmente foi utilizada como "testa-de-ferro", pois foi convidada para substituir o Sr. Robinson, na presidência do instituto, sem fazer nenhum aporte de recursos para ingressar na sociedade e sem demonstrar sequer a existência de conhecimento para exercício da função.
De mais a mais, não é crível a alegação de que houve exercício da presidência de um instituto, por quase um ano, sem comprovação de assinatura de documentos próprios à atividade ou de depósito de pagamento de salário, pró-labore ou outro tipo de ajuda de custo à autora decorrente do exercício da função.
Resta, portanto, demonstrada a nulidade do negócio jurídico, uma vez que a autora teve seu nome usado apenas para fins formais, com o intuito de dissimular o verdadeiro gestor da pessoa jurídica, enquanto a efetiva condução dos negócios era tomada por pessoa diversa.
 (...) 
Impõe-se, portanto, a procedência do pedido.
Dispositivo
Ante o exposto, julgo procedentes os pedidos da autora, com resolução de mérito, nos termos do art. 487, I, do Código de Processo Civil, para:
a) declarar a nulidade dos atos sociais do IEC INSTITUTO EDUCAR E CRESCER que atribuíram à autora a qualidade de dirigente da pessoa jurídica, quais sejam: (i) eleição para Presidente do IEC de 02.04.2008 (Quarta Ata - Assembleia Extraordinária) , (ii) Primeira Consolidação do Estatuto do IEC, de 07.04.2008 e (iii) Reunião de 27.10.2008 (Assembleia Geral Extraordinária Quinta Ata) ;
8. Danillo argumenta que "unidades do próprio TCU, no bojo das Tomadas de Contas Especiais n° Processo 018.386/2015-6, Processo 018.395/2015-5, Processo 015.021/2015-7 e Processo 015.042/2015-4, as quais apuram ocorrência de eventuais danos ao erário no âmago dos Convênios (...) , igualmente celebrados pelo IEC, externaram posicionamento no sentido de excluir a responsabilidade do ora manifestante em vista das exatas razões que aqui se expõem" (peça 85, p. 27) . Ademais, para respaldar sua assertiva, transcreve excerto da instrução proferida pela Secex/SC no TC. Processo 018.395/2015-5 e no TC Processo 015.021/2015-7 (peça 85, p. 27-31) , para, ao fim, sustentar que "a cooptação de terceiros de boa-fé aos quadros diretivos das instituições por ela comandadas, bem como a utilização indevida dos nomes dos mesmos e a falsificação de suas assinaturas eram sim práticas adotadas por IDALBY com intuito de camuflar a sua atuação à frente da gestão destas entidades" (peça 85, p. 31) .
9. Assim, após contextualizar todo o conjunto que envolve os ajustes celebrados pela IEC, cumpre-nos examinar se encontram-se presentes nos autos elementos suficientes para que respalde a alegação do Sr. Danillo Augusto dos Santos de que ele foi vítima de um esquema fraudulento e que houve a falsificação de sua assinatura, por meio de reprografia digital. Essa é a questão nodal. Se confirmado tal fato, dever-se-á excluir a sua responsabilidade pelo fato de não ter praticado, então, atos de gestão, tampouco prestado contas do Convênio 703293/2009.
10. A elucidação desses fatos é de suma importância, tendo em vista que, como destacou a auditora instrutora, "em levantamento recente à base de dados do TCU, (...) existem 15 processos de TCE, nos quais o sr. Danillo Augusto dos Santos figura como responsável" (peça 105, p. 6, item 4.25) . Em 4 (quatro) desses processos, a Unidade Técnica de origem propôs afastar a responsabilidade do Sr. Danillo. Ademais, informa-se que nenhuma dessas TCE´s fora apreciada pelo Colegiado competente.
11. Desde já, perfilho com o entendimento da auditora, consubstanciado na primeira parte do item 4.26 da sua instrução (peça 106) , de que "o Sr. Danillo Augusto dos Santos possuía, à época da assinatura do Convênio 703293/2009, plenitude intelectual para compreender as responsabilidades que lhe foram incumbidas quando aceitou ser o presidente do IEC e firmar convênios com a União". Ou seja, entende-se que o Sr. Danillo Augusto dos Santos não teria atuado com o devido cuidado, homem-médio, no período de 27/10/2008 a 3/4/2009 (vide item 3, alíneas "a" e "b", desta instrução) , nesse período que estaria ocupando a presidência do IEC, caso se considereo aspecto formal das Atas das Assembleias, na medida em que confessa que "assinou diversos documentos que lhe eram levados por emissários de "BIA" (inclusive atas de assembleias fictícias) , muitos deles sem ao menos serem lidos ou questionados" (peça 85, p. 13, grifos no original) . Todavia, como se verá, o comportamento negligente daquele ocorreu em momento pretérito ao fato gerador do débito e, logicamente, não lhe deu causa.
12. É que o objeto da condenação é a não comprovação da boa e regular aplicação dos recursos federais repassados ao IEC por meio do Convênio 703293/2009, em face da ausência do "nexo de causalidade entre os recursos federais recebidos e as despesas efetuadas, o que não ocorreu neste caso", originado do "procedimento adotado pelo IEC, de contratar integralmente os serviços junto à empresa Conhecer Consultoria e Marketing Ltda.", nos termos do itens 22 e 24 do voto condutor do Acórdão 2936/2016-TCU-Plenário (vide item 2 desta instrução) proferido pelo Exmo. Ministro Vital do Rêgo. Todavia, Idalby é quem assinou o Contrato 004/2009 com Conhecer Consultoria e Marketing Ltda. - ME  (vide item 3, "l", desta instrução) ; 
13. Ademais, o fato gerador do débito, que é o dia 2/6/2009 (vide item 9.3 do decisum, peça 50) , ocorreu quanto Danillo já estava afastado da presidência do IEC, nos termos da 7ª Assembleia Geral Extraordinária do IEC realizada, em 4/4/2009 (vide item 3, "b", desta instrução) e da consulta a base CNPJ da Receita Federal. Ou seja, a partir desta data, Danillo estava afastado (caso entenda-se que algum dia ele, efetivamente, assumiu-a) do exercício da presidência do IEC. A partir desta data, formalmente, Danillo não praticaria atos relacionados a função de presidente do IEC."
13.	Como se depreende do excerto acima, o dirigente da unidade técnica concluiu que os elementos constantes dos autos confirmam que o recorrente não foi efetivamente o responsável pelos atos inquinados no convênio em debate, os quais deram ensejo à instauração de Tomada de Contas Especial e à condenação em débito, autorizando, nessa fase recursal, a formação de juízo diverso do primeiro julgamento, para excluir a responsabilidade do Sr. Danillo Augusto dos Santos no processo (grifos do original) .
27.	De igual modo, verificou-se, no caso sob exame, que os recursos públicos federais foram transferidos, em 26/5/2009, por meio da Ordem Bancária 2009OB800501 (peça 1, p. 79) , quando o Sr. Danillo Augusto dos Santos já estava afastado da presidência do IEC, conforme 7ª e 8ª Assembleias Gerais Extraordinárias do IEC realizadas, em 3/4/2009 e 3/8/2009 (peça 20, p. 125-131) . Portanto, entende-se, em vista das informações consignadas nas respectivas atas, que os referidos recursos não foram geridos pelo responsável.
28.	Além disso, constatou-se que o Contrato 4/2008, de 31/12/2008, celebrado com a empresa Conhecer Consultoria e Marketing Ltda., foi assinado, em verdade, pela Sra. Ana Paula da Rosa Quevedo (peça 78, p. 2) , na condição de representante do IEC, conforme observado pela similitude com a assinatura do Ofício IEC 6/2010, quando a Sra. Ana Paula encaminha complementação da prestação de contas do ajuste, na condição de presidente do IEC (peça 1, p. 89) .
29.	Desse modo, com vistas a contextualizar a dinâmica gerencial da entidade convenente, a partir das atas de assembleia colacionadas aos autos, verifica-se oportuno apresentar um breve histórico, em ordem cronológica, dos principais fatos registrados no âmbito do Instituto Educar e Crescer:
	a) em 25/9/2004, Idalby Cristine Moreno Ramos, Robson da Rosa Quevedo, Caroline da Rosa Quevedo e Altair Cardoso Dutra aprovaram o estatuto do IEC e o instituíram na 1ª Assembleia Geral Ordinária, bem como nomearam-se nas funções, respectivas, de presidente, vice-presidente, tesoureira e secretário (peça 20, p. 35) ;
	b) em 26/9/2006, referidos dirigentes do IEC reuniram-se para reconduzi-los por mais um mandato de dois anos, por meio da 2ª Assembleia Geral Ordinária (peça 20, p. 45) ;
	c) em 3/3/2008, a presidente Idalby Cristine Moreno Ramos convoca Assembleia Extraordinária para o dia 20/3/2008 (peça 20, p. 51) ;
	d) em 20/3/2008, Idalby Cristine Moreno Ramos renuncia, formalmente, ao cargo de presidente "por motivos particulares" (peça 20, p. 49) e, na 3ª Assembleia Geral Ordinária, altera-se a composição da diretoria do IEC que passa a ter como integrantes Caroline da Rosa Quevedo, Robson da Rosa Quevedo, Ana Paula da Rosa Quevedo (nova integrante) e Altair Cardoso Dutra nas funções, respectivas, de presidente, vice-presidente, tesoureira e secretário (peça 20, p. 53-55) . Estranhamente, renunciaram novamente aos seus respectivos cargos em 2/4/2008, conforme Termos de Renúncia padrão constantes repetidamente nos autos (peça 20, p. 65-103) ; 
	e) em 2/4/2008, na 4ª Assembleia, definiu-se que Eurides Farias Matos (nova integrante) , Ana Paula da Rosa Quevedo, Caroline da Rosa Quevedo e Idalby Cristine Moreno Ramos passariam a assumir as funções, respectivas, de presidente, vice-presidente, tesoureira e secretária, bem como alterou-se o estatuto do IEC para incluir dentro das suas finalidades "promover o desenvolvimento do turismo local e nacional" (peça 20, p. 59-61) . No entanto, conforme consulta a base CNPJ da Receita Federal (peça 6) , a Sra. Idalby Cristine Moreno Ramos esteve no exercício da presidência do IEC, no período de 8/12/2004 a 18/5/2009. Ou seja, Eurides Farias Matos em nenhum momento fora, de fato, presidente do Instituto, nos termos da consulta a base CNPJ da Receita Federal.
	f) em 27/10/2008, Danillo Augusto dos Santos (novo integrante) substituiu Eurides Farias Matos, que renunciou por motivos particulares (peça 20, p. 111) , sendo nomeado presidente do IEC na 5ª Assembleia Geral Extraordinária da IEC, permanecendo, ainda, Ana Paula da Rosa Quevedo, Caroline da Rosa Quevedo e Idalby Cristine Moreno Ramos, respectivamente, nas funções de vice-presidente, tesoureira e secretário (peça 20, p. 107-109) ; 
	g) em 10/11/2008, Danillo Augusto dos Santos convoca Assembleia Geral Extraordinária "a fim de discutirem e deliberarem sobre o manifesto de afastamento de Diretor da entidade" (peça 20, p. 117) . Observa-se que esse edital de convocação se assemelha em muito, por ter os mesmos motivos, daquele edital de convocação elaborado, por Eurides Farias Matos (peça 20, p. 113) ;
	h) A 6ª Assembleia, realizada em 20/11/2008, somente alterou o endereço do IEC (peça 20, p. 119) ; 
	i) em 20/3/2009, Danillo Augusto dos Santos convoca Assembleia Geral Extraordinária "a fim de discutirem e deliberarem sobre o manifesto de afastamento de Diretor da entidade" (peça 20, p. 123) . Observa-se que esse edital de convocação se assemelha em muito, por ter os mesmos motivos, daquele edital de convocação elaborado por Eurides Farias Matos (peça 20, p. 113) e o edital de convocação elaborado pelo próprio Danillo (peça 20, p. 117) .
	j) em 3/4/2009, na 7ª Assembleia Geral Extraordinária do IEC (peça 20, p. 125) realizada em Brasília/DF, tem-se a seguinte informação:
 (...) com o propósito de deliberar e aprovar a alteração de endereço e afastamento de dirigentes reuniram-se a Sr (as) . Danillo Augusto dos Santos, Idalby Cristine Moreno Ramos, Caroline da Rosa Quevedo, Ana Paula da Rosa Quevedo, entre outros. (...) Passando ao segundo item da pauta da reunião, o Presidente Sr. Danillo, (sic) informou que pelo período de 4 (quatro) meses estará ausente, e portanto não podendo responder pela função de Presidente, sugerindo que neste período a Vice-Presidente, Sra. Ana Paula da Rosa Quevedo, assuma a função. Dando continuidade ao mesmo assunto o Sr. Danillo passa a palavra a Sra. Carolina da Rosa Quevedo, Tesoureira, que informa que por motivos particulares, estará ausente até o mês de março do ano de dois mil e dez, sugerindo que a Secretaria Idalby Cristine Moreno Ramos, (sic) assuma suas funções de tesoureira por este período.
	k) De acordo com consulta à base CNPJ da Receita Federal, o Sr. Danillo Augusto dos Santos somente fora presidente do IEC em um único dia, 18/5/2009. Após essa data, a presidência do Instituto foi ocupada por Ana Paula da Rosa Quevedo (peça 6) ;
	l) em 31/12/2008, o IEC, representado pelo Sr. Danillo Augusto dos Santos, firmou o Convênio 1661/2008 - Siafi702800 (peça 1, p. 57-74) com o Ministério do Turismo. No entanto, nessa mesma data, foi a Sra. Ana Paula da Rosa Quevedo quem assinou o Contrato 4/2008 com a empresa Conhecer Consultoria e Marketing Ltda. - ME (peça 78, p. 1-2) , não obstante na Cláusula Primeira - Das Partes - constar Danillo como presidente do IEC. 
	m) No período compreendido entre 19/3/2009 e 13/10/2009, a empresa Conhecer Consultoria e Marketing Ltda. - ME emitiu as Notas Fiscais 60, 80, 82, 83, 87, 101, 111 e 112 (peça 78, p. 3-10) ;
	n) em 24/7/2009, Danillo Augusto dos Santos convoca Assembleia Geral Extraordinária "a fim de discutirem e deliberarem sobre o manifesto de afastamento de Diretor da entidade" (peça 20, p. 129) ;
	o) em 3/8/2009, na 8a Assembleia Geral Extraordinária do IEC (peça 20, p. 131) , tem-se a seguinte informação:
IEC - Instituto Educar e Crescer, reuniram-se a Srs. Danillo Augusto dos Santos, Idalby Cristina Moreno Ramos, Ana Paula da Rosa Quevedo, entre outros. Tomando a palavra a Sr. Danillo, (sic) informou que por motivos particulares diversos, não poderá estar a frente da entidade até março do ano de dois mil e dez, sugerindo que neste período a Vice-Presidente, Sra. Ana Paula da Rosa Quevedo, assuma o cargo, função esta que a mesma já vem desempenhando com muita competência desde abril do ano de dois mil e nove.
	p) em 23/10/2009, na 9a Assembleia Geral Extraordinária do IEC (peça 20, p. 137) , tem-se a seguinte informação:
IEC instituto Educar e Crescer, as Sras. Idalby Cristine Moreno Ramos e Ana Paula da Rosa Quevedo, entre outros. Dispensando as chamadas de convocação a mesa, visto que, os outros dois membros da diretoria, Presidente e Tesoureira, já estão representados pelas Senhoras Idalby Cristine Moreno Ramos e Ana Paula da Rosa Quevedo presentes. Tomando a palavra a Sra. Idalby Cristine Moreno, Secretaria e Tesoureira Temporária, informou que se faz necessário urgência na aprovação da inclusão de novas finalidades a Instituição afim de poder atender as exigências Ministeriais para apoio através de Convênios.
	q) em 15/1/2010, na 10a Assembleia Geral Extraordinária do IEC (peça 20, p. 141) , tem-se a seguinte informação:
Instituto Educar e Crescer, reuniram-se a Srs (as) , Danillo Augusto dos Santos, ldalby Cristine Moreno Ramos, Caroline da Rosa Quevedo, Ana Paula da Rosa Quevedo, entre outros. Tomando a palavra a Sra. Idalby, Secretaria e Tesoureira Temporária, informou a todos os presentes os itens a serem debatidos na pauta da reunião, sendo estes a continuidade do afastamento dos membros da Diretoria. Sr. Danillo e Sra. Caroline, passando a palavra ao Sr. Danillo, o mesmo informou que estará ausente até o mês de janeiro do ano de dois mil e onze, portanto não podendo responder pela função de Presidente, sugerindo que neste período a Vice-Presidente, Sra. Ana Paula da Rosa Quevedo, continue assumindo a função de Presidente.Dando continuidade o Sr. Danillo passa a palavra a Sra. Carolina da Rosa Quevedo, Tesoureira, que informa que ainda por motivos particulares, estará ausente até o mês de janeiro do ano de dois mil e onze, sugerindo que a Secretaria Sra. Idalby Cristine Moreno Ramos, continue assumindo suas funções de tesoureira por este período.
	r) em 31/5/2010, na 11a Assembleia Geral Extraordinária do IEC (peça 21, p. 2) , tem-se a seguinte informação:
IEC Instituto Educar e Crescer, reuniram-se a Srs. (as) , Danillo Augusto dos Santos, Idalby Cristine Moreno Ramos, Ana Paula da Rosa Quevedo, entre outros. Tomando a palavra a Sra. Idallby, Secretaria e Tesoureira Temporária, informou a todos os presentes que a convocação se deve ao fato de renúncia de membros da Diretoria, visto que existe um acumulo de funções causando sobrecarga de trabalhos para membros atuantes. Passando a palavra ao Sr. Danillo, Presidente temporariamente afastado, o mesmo teceu elogios ao bom andamento da entidade na sua ausência, mas que infelizmente não poderá fazer parte do quadro da diretoria, alegando motivos de cunho particular, deixando agora em definitivo seu cargo a disposição. Tomando a palavra a Sra. Idalby, com poderes para tal, informou que agora em definitivo ficara afastada também do quadro de diretores a Sra. Caroline da Rosa Quevedo, pois a mesma fixou residência no exterior. Diante de todos os presentes a Sra. Idalby, Secretaria, propõe a votação para eleição de nova Diretoria para a Instituição, visto que a mesma tem vários projetos em andamento não podendo ficar sem o seu quadro de Diretores completo. Todos concordaram, passou-se a indicações de nomes para os cargos, em seguida deu-se a votação, ficando definido que: PRESIDENTE, Wellington Alves de Melo, brasileiro, solteiro, empresário, RG: 1795191 SSP/DF CPF: XXX.519.491-XX residente e domiciliado QNP 15 CJ I CASA 16 Ceilândia - DF; VICE PRESIDENTE, Vinne Henrique Gonçalves Silva, brasileiro, solteiro, autônomo, RG 3028931 SSP/DF CPF: XXX.160.161-XX residente e domiciliado AR 03 LOTE 66/68 Vila SASEVI Sobradinho II; TESOUREIRA, Ana Paula da Rosa Quevedo, brasileira, solteira, empresaria, CPF: XXX.904.910-XX, RG: 5082451039 SSP/RS; SECRETÁRIA, Idalby Cristine Moreno Ramos, brasileira, solteira, empresaria, residente em Brasília-DF, CPF: XXX.537.681-XX e RG: 186.389 SSP/TO.
	s) finalmente, também em 31/5/2010, Danillo Augusto dos Santos apresenta renúncia ao cargo de presidente por motivos particulares (peça 21, p. 4) .
30.	Depreende-se do exame desses elementos que a Sra. Idalby Cristine Moreno Ramos e os membros da família "Quevedo", que instituíram o IEC, não ocuparam, a partir de 2/4/2008, formalmente, a Presidência do Instituto, nos termos das Atas das Assembleias. Antes daquela data, o IEC não tinha celebrado qualquer ajuste com a União. Após essa data, considerando as Atas das Assembleias, a presidência do IEC, em todos esses anos, esteve a cargo, respectivamente, de Eurides Farias Matos, Danillo Augusto dos Santos e Wellington Alves de Melo. Por outro lado, considerando informação constante na base CNPJ da Receita Federal, a presidência do Instituto, somente fora ocupada, basicamente, por Idalby Cristine Moreno Ramos e Ana Paula da Rosa Quevedo. Ademais, faz-se mister relembrar a participação dessas em empresas que celebraram diversos convênios com o MTur, conforme excerto da Nota Técnica 3.096/DRTES/DR/SFC/CGU-PR cujo teor, no que concerne ao ajuste em epígrafe, transcreve-se abaixo (peça 22, p. 14) :
		D) Relação entre as empresas que apresentaram cotação e as convenentes: 
11. Nas pesquisas realizadas pela SPCI, foi constatada a estreita ligação entre pessoas responsáveis pelas entidades sem fins lucrativos citadas e pelas empresas contratadas para a execução dos serviços, especialmente a Conhecer Consultoria e Marketing Ltda. 12. Idalby Cristine Moreno Ramos (CPF: XXX.537.681-XX) , presidente do IEC até o mês de maio de 2009, possui vínculo empregatício registrado com a empresa Conhecer, que é escolhida para a execução da maioria dos serviços relativos aos convênios celebrados com as entidades. Foi verificado ainda que há mandado de prisão em aberto contra Idalby, embora não tenha sido possível levantar o motivo. 13. Além disso, Mônica Maciel Ramos (CPF: XXX.885.421-XX) , mãe de IDALBY, assina a ata da diretoria da Premium como Conselheira Fiscal. 14. Ana Paula da Rosa Quevedo (CPF: XXX.904.910-XX) , atual presidente do IEC, tem como irmã Caroline da Rosa Quevedo (CPF: XXX.098.961-XX) , que, além de assinar ata do IEC como tesoureira, atua como procuradora da empresa Conhecer. 15. De outro lado, a atual presidente da Premium, Cláudia Gomes de Melo (CPF: XXX.061.091-XX) , tem vínculo empregatício sem data de rescisão com a empresa Conhecer. 16. Além de todo o exposto, foi possível verificar que três das pessoas anteriormente relacionadas, Cláudia. Melo, Caroline Quevedo e Idalby Ramos tiveram vínculos empregatícios de forma simultânea, no período de outubro de 2004 a março de 2006, com uma mesma empresa, a Rede de Empresas para Integração Brasileira Ltda (CNPJ: 06.182.993/0001-46) .
31.	Nesse contexto, oportuno trazer a lume sentença proferida com relação a Sra. Eurides Farias Matos, que antecedeu, formalmente, Danillo Augusto dos Santos na presidência, no âmbito da 15ª Vara Cível de Brasília, que declarou a nulidade dos atos sociais do IEC que atribuíram àquela a qualidade de dirigente da pessoa jurídica (peça 102 do TC Processo 015.568/2015-7) , verbis:
Do Mérito
A questão principal debatida nos autos diz respeito à verificação da ocorrência de nulidade absoluta, decorrente da prática de simulação.
 (...) 
Verifica-se, no caso em apreço, a ocorrência de simulação ad personam, pois a autora foi utilizada pelas rés, como "testa-de-ferro" e indicada ficticiamente ao cargo de dirigente do IEC INSTITUTO EDUCAR E CRESCER para ocultar o nome dos verdadeiros dirigentes e efetuar a prática de atos escusos perante a Administração Pública.
De acordo com o testemunho coligido aos autos (fl. 281) , a autora foi presidente do IEC, mas não exercia a presidência, trabalhava na casa dela como costureira. Do depoimento pessoal da ré (Idalby - fl. 282) depreende-se que a autora realmente foi utilizada como "testa-de-ferro", pois foi convidada para substituir o Sr. Robinson, na presidência do instituto, sem fazer nenhum aporte de recursos para ingressar na sociedade e sem demonstrar sequer a existência de conhecimento para exercício da função.
De mais a mais, não é crível a alegação de que houve exercício da presidência de um instituto, por quase um ano, sem comprovação de assinatura de documentos próprios à atividade ou de depósito de pagamento de salário, pró-labore ou outro tipo de ajuda de custo à autora decorrente do exercício da função.
Resta, portanto, demonstrada a nulidade do negócio jurídico, uma vez que a autora teve seu nome usado apenas para fins formais, com o intuito de dissimular o verdadeiro gestor da pessoa jurídica, enquanto a efetiva condução dos negócios era tomada por pessoa diversa.
 (...) 
Impõe-se, portanto, a procedência do pedido.
Dispositivo
Ante o exposto, julgo procedentes os pedidos da autora, com resolução de mérito, nos termos do art. 487, I, do Código de Processo Civil, para:
a) declarar a nulidade dos atos sociais do IEC INSTITUTO EDUCAR E CRESCER que atribuíram à autora a qualidade de dirigente da pessoa jurídica, quais sejam: (i) eleição para Presidente do IEC de 02.04.2008 (Quarta Ata - Assembléia Extraordinária) , (ii) Primeira Consolidação do Estatuto do IEC, de 07.04.2008 e (iii) Reunião de 27.10.2008 (Assembléia Geral Extraordinária Quinta Ata) ;TCs Processo 018.395/2015-5, Processo 015.021/2015-7, Processo 016.266/2015-3 e Processo 015.043/2015-0
32.	Diante do exporto, entende-se que os elementos constantes nos autos levam a conclusão de que o Sr. Danillo Augusto dos Santos era, de fato, um mero "laranja", assim como o foi Eurides Farias Matos, e que houve a reprodução digital da assinatura nos documentos mencionados pelo responsável, restando incontroverso que a Sra. Ana Paula da Rosa Quevedo foi quem assinou o Contrato 4/2208 com Conhecer Consultoria e Marketing Ltda. - ME (peça 78, p. 1-2) , não obstante na Cláusula Primeira - Das Partes - constar Danillo como presidente do IEC, bem como o fato de os recursos federais terem sido transferidos, em 25/5/2009 (peça 1, p. 179) , quando o Sr. Danillo Augusto dos Santos já estava afastado da presidência do IEC, nos termos da 7ª Assembleia Geral Extraordinária do IEC realizada, em 4/4/2009 (peça 20, p. 125) .
33.	Nesse contexto, cabe registrar que, de acordo com o laudo grafotécnico juntado aos autos pelo responsável (peça 70) , restou demonstrado a falsidade de diversos documentos apresentados pelo IEC cujo signatário era o Sr. Danilo Augusto dos Santos, inclusive o Ofício 13/2009, que encaminhou a prestação de contas final do sob exame (peça 1, p. 87) .
34.	Portanto, entende-se que cabe excluir o Sr. Danillo Augusto dos Santos do polo passivo deste processo, devendo a responsabilidade solidária pelos atos de gestão praticados durante a vigência do Convênio 1661/2008 ser atribuída as Sras. Idalby Cristine Moreno Ramos de Melo e Ana Paula da Rosa Quevedo, além da entidade convenente, Instituto Educar e Crescer e a empresa Conhecer Consultoria e Marketing Ltda - ME, conforme será demonstrado nos parágrafos subsequentes.	
35.	Além dessas ocorrências, há que se destacar, ainda, que não foi levada em consideração pelo órgão repassador outra irregularidade consistente na subcontratação integral do objeto do Convênio 1661/2008, por meio da celebração de um único instrumento, do tipo denominado como "guarda-chuvas" que viabilizou a prática de diversas irregularidades. Portanto, essa irregularidade também ensejará o chamamento aos autos das responsáveis, em sede de citação solidária:
Subcontratação total do objeto do Convênio 1661/2008 - Siafi702800
36.	A celebração de convênio com o Instituto Educar e Crescer somente foi possível porque o Ministério do Turismo entendeu que a referida entidade possuía a expertise necessária para realização do objeto, conforme ressaltado no excerto da Nota Técnica 149/2008/DCPAT/SNPDTur/MTur (peça 1, p. 39-42) , do Departamento de Infraestrutura Turística que destacou que:
A instituição em referência é uma sociedade civil sem fins lucrativos, instituída nos termos da lei, com sede e foro em Brasília, Distrito Federal. O estatuto define entre outras finalidades, "promover o aperfeiçoamento e a qualificação profissional dos trabalhadores através da realização de treinamentos, cursos, seminários, palestras, etc."; "promover o desenvolvimento do turismo local e nacional, "promover, planejar, organizar, apoiar e ministrar, cursos, seminários, conferências e simpósio para divulgação do turismo; planejar, organizar e realizar congressos, exposições, feiras, shows e eventos similares, para divulgação do turismo local e nacional, "Estabelecer convênios com órgãos públicos e privados para a divulgação do turismo", "Promover a cultura, defesa e conservação dos patrimônios históricos, cultural, artístico e turístico", onde se enquadram as ações propostas no projeto.
37.	Nesse sentido, o § 2º de seu art. 1º da Portaria Interministerial MPOG/MF/CGU 127/2008, estabelecia, à época de sua vigência, que a descentralização da execução por meio de convênios somente poderá ser efetivada para entidades públicas ou privadas que disponham de condições técnicas para executar os objetos que estejam relacionados com suas atividades.
38.	A despeito disso, o IEC burlou a legislação ao celebrar o Contrato de Prestação de Serviços 4/2008 (peça 78, p. 1-2) com a empresa Conhecer Consultoria e Marketing Ltda., repassando-lhe a execução total do objeto do convênio, ou seja, primeiro, informou possuir os pressupostos necessários para o recebimento dos recursos, para, em seguida, terceirizar totalmente sua execução, abstendo-se da condição de partícipe do acordo para operar como mera intermediária da execução do evento.
39.	Nesse contexto, importante trazer a lume as irregularidades apontadas pela CGU na Nota Técnica 3.096/DRTES/DR/SFC (peça 22, p. 7-20) , segundo a qual a contratação da Conhecer Consultoria e Marketing Ltda. foi marcada pela existência de indícios de fraude, notadamente pelas relações simultâneas das Sras. Idalby Cristine Moreno Ramos e Caroline Rosa Quevedo com o IEC e com a contratada. O órgão de controle interno apontou diversos outros aspectos que, considerados em conjunto, convergem para a ocorrência de manipulação das cotações de preços realizadas pelo IEC, a fim de beneficiar empresas de seu interesse, como é o caso da empresa Conhecer.
40. 	Ora, além de contrariar a legislação vigente, o procedimento adotado pelo IEC, de contratar integralmente os serviços junto à empresa Conhecer Consultoria e Marketing Ltda. dificultou o controle e expôs os recursos federais à possibilidade de fraude. 
41.	De se relevar, como agravante, a impossibilidade de conferir legitimidade ao procedimento realizado pelo IEC, em face, como já dito anteriormente, dos diversos indícios de conluio apontados pela CGU, os quais permitem inferir que houve direcionamento generalizado nas diversas cotações efetuadas pela convenente no âmbito de avenças firmadas com o Ministério do Turismo.
42.	Importante registrar que o art. 11 do Decreto 6.170/2007 e o art. 45 da Portaria Interministerial MPOG/MF/CGU 127/2008, ambos aplicáveis ao Convênio 1661/2008 - Siconv702800, dispõem que a cotação prévia de preços no mercado, realizada para aquisição de bens e contratação de serviços com recursos de órgãos ou entidades da Administração Pública Federal, deve observar os princípios da impessoalidade, da moralidade e da economicidade. 
43.	Nesse sentido, a cláusula terceira, item II, alínea "h" do termo do Convênio 1661/2008 - Siconv702800também consignou a obrigatoriedade do Convenente observar a impessoalidade, a moralidade e a economicidade em suas contratações (peça 1, p. 59) :
Realizar, no mínimo, cotação prévia de preços no mercado, para a aquisição de bens e contratação de serviços com recursos deste Convênio, observando os princípios da impessoalidade, moralidade e economicidade, de acordo o que dispõe a Portaria Interministerial nº 127/MPOG/MF/CGU, atualizada.
44.	No caso em tela, os elementos constantes dos autos indicam claramente o descumprimento de tais preceitos, visto que a Sra. Idalby Cristine Moreno Ramos e a Sra. Ana Paula da Rosa Quevedo (através de sua irmã Caroline da Rosa Quevedo) possuíam ligações tanto com o IEC quanto com a empresa Conhecer Consultoria e Marketing Ltda., conforme evidenciado no diagrama apresentado na Nota Técnica 3096/DRTES/PRISFC/CGU-PR, produzida pela CGU (peça 22, p. 14) . 
45.	Dessa forma, entende-se que essa irregularidade também enseja a citação solidária das Sras. Idalby Cristine Moreno Ramos de Melo e Ana Paula da Rosa Quevedo, na condição de gestoras do IEC. Além do Instituto Educar e Crescer e da empresa Conhecer Consultoria e Marketing Ltda., para que apresentem suas alegações de defesa para a irregularidade evidenciada neste item.
17.	Em vista desse cenário, novas citações foram realizadas nos seguintes termos:
17.1		Irregularidade 1: Divergência total entre a movimentação financeira e os documentos de despesa apresentados no âmbito do Convênio 1661/2008 (Siafi702800) , conforme irregularidades evidenciadas na Nota Técnica de Análise 29/2011, de 10/8/2011 (peça 1, p. 100-105) e na Nota Técnica 3096/DRTES/DR/SFC/CGU-PR (peça 22, p. 7-20) :
I) Ausência de, no mínimo, três propostas de preços válidas com fornecedores aptos nos procedimentos licitatórios;
II) Ausência das certidões de regularidade fiscal do fornecedor contratado (certidão negativa de INSS, PGFN e FGTS) ;
III) Ausência da comprovação da aplicação dos recursos no mercado financeiro (extrato bancário das aplicações) , bem como do valor total dos rendimentos auferidos;
IV) Ausência de cópia de todas as notas fiscais, em cujos originais constem a identificação do número do convênio e o atesto de recebimento dos serviços;
V) Ausência da documentação comprobatória da movimentação financeira, como cópia dos cheques/TED/ordem bancária de pagamento ao fornecedor, em que conste a identificação do beneficiário, o número da agência e da conta bancária específica em que foi efetuado o crédito;
VI) Ocorrência de conluio nos processos de escolha dos fornecedores do convênio (direcionamento) ;
VII) Impossibilidade de comprovação da existência dos próprios fornecedores;
VIII) Impossibilidade de verificação da veracidade dos documentos comprobatórios dos gastos apresentados e da efetiva aplicação dos recursos do convênio na consecução do objeto pactuado no ajuste formalizado;
IX) Existência de vínculo familiar e empregatício entre os responsáveis pelo Instituto Educar e Crescer e a empresa contratada; e
X) Existência de vínculo entre a empresa Premium Avança Brasil e o Instituto Educar e Crescer.
	Débito:
	Data da Ocorrência 
	Valor Original (R$) 

	26/5/2009
	500.000,00

	Responsáveis: Sras. Ana Paula da Rosa Quevedo (CPF XXX.904.910-XX) e Idalby Cristine Moreno Ramos de Melo (CPF XXX.537.681-XX) , Instituto Educar e Crescer (IEC) (CNPJ 07.177.432/0001-11) , e empresa Conhecer Consultoria e Marketing Ltda - ME (CNPJ 07.046.650/0001-17) .
	Conduta das Sras. Ana Paula da Rosa Quevedo (CPF XXX.904.910-XX) e Idalby Cristine Moreno Ramos de Melo (CPF XXX.537.681-XX) , Instituto Educar e Crescer (IEC) (CNPJ 07.177.432/0001-11) , e empresa Conhecer Consultoria e Marketing Ltda - ME (CNPJ07.046.650/0001-17) : apresentar comprovantes de despesas sem correspondência com a movimentação financeira dos recursos repassados no âmbito do Convênio 1661/2008 - Siconv 702800; não observar os princípios da impessoalidade, da moralidade e da economicidade estabelecidos no art. 11 do Decreto 6.170/2007 e no art. 45 da Portaria Interministerial MPOG/MF/CGU 127/2008.
	Nexo de causalidade: A apresentação de comprovantes de despesas sem correspondência com a movimentação financeira dos recursos federais repassados no âmbito do Convênio 1661/2008 - Siconv 702800, bem como a inobservância aos princípios da impessoalidade, da moralidade e da economicidade estabelecidos no art. 11 do Decreto 6.170/2007 e no art. 45 da Portaria Interministerial MPOG/MF/CGU 127/2008 impediram o estabelecimento do nexo causal entre os referidos recursos e as despesas apresentadas, resultando na impugnação das despesas e, consequentemente, em presunção de dano ao erário.
	Culpabilidade: não há excludentes de ilicitude, de culpabilidade e de punibilidade; é razoável supor que as responsáveis tinham consciência da ilicitude de sua conduta; era exigível conduta diversa da praticada. Ressalta-se que a análise da culpabilidade relativa à pessoa jurídica de direito privado é realizada considerando as condutas de seus administradores, uma vez que os atos destes obrigam a pessoa jurídica, desde que exercidos nos limites dos poderes definidos no ato constitutivo do ente, nos termos do art. 47 do Código Civil (Acórdão 1723/2016-TCU-Plenário, Ministro-Relator Raimundo Carrero) .
17.2	Irregularidade 2: Subcontratação integral, mediante um único instrumento, o objeto do Convênio 1661/2008 (Siconv702800) com a empresa Conhecer Consultoria e Marketing Ltda - ME, que mantinham pessoas em comum em seus quadros, o que viabilizou a prática de diversas irregularidades.
	Débito:
	Data da Ocorrência 
	Valor Original (R$) 

	26/5/2009
	500.000,00

	Responsáveis: Sras. Ana Paula da Rosa Quevedo (CPF XXX.904.910-XX) e Idalby Cristine Moreno Ramos de Melo (CPF XXX.537.681-XX) , Instituto Educar e Crescer (IEC) (CNPJ 07.177.432/0001-11) , e empresa Conhecer Consultoria e Marketing Ltda - ME (CNPJ 07.046.650/0001-17) .
	Conduta das Sras. Ana Paula da Rosa Quevedo e Idalby Cristine Moreno Ramos de Melo, do Instituto Educar e Crescer - IEC e da empresa Conhecer Consultoria e Marketing Ltda - ME: Subcontratar integralmente, mediante um único instrumento, o objeto do Convênio 189/2009 (Siconv 703279) com a empresa Conhecer Consultoria e Marketing Ltda - ME, que mantinham pessoas em comum em seus quadros, o que viabilizou a prática de diversas irregularidades.
	Nexo de causalidade: As condutas descritas impediram o estabelecimento do nexo causal entre as despesas efetuadas com os recursos recebidos por força do Convênio 189/2009 (Siconv 703279) , que consistiria na efetiva comprovação da realização do objeto, descumprindo-se o art. 63 da Lei 4320/1964 e o art. 93, do Decreto Lei 200/1967.
	Culpabilidade: não há excludentes de ilicitude, de culpabilidade e de punibilidade; é razoável supor que as responsáveis tinham consciência da ilicitude de sua conduta; era exigível conduta diversa da praticada. Ressalta-se que a análise da culpabilidade relativa à pessoa jurídica de direito privado é realizada considerando as condutas de seus administradores, uma vez que os atos destes obrigam a pessoa jurídica, desde que exercidos nos limites dos poderes definidos no ato constitutivo do ente, nos termos do art. 47 do Código Civil (Acórdão 1723/2016-TCU-Plenário, Ministro-Relator Raimundo Carrero) .
18.		Autorizada a citação proposta em 02/04/2020 (peça 83) , encaminhou-se os ofícios citatórios aos responsáveis (peças 89-95) , que lhes foram regularmente entregues, nos dias 28 e 29/04/2020, nos endereços constante da base de dados da Receita Federal do Brasil, do Tribunal Superior Eleitoral e do Registro Nacional de Carteira de Habilitação (peças 96-101) .  
19.	Concluídas as providências inerentes às comunicações processuais e transcorrido o prazo regimental, os responsável permaneceram silentes.
ANÁLISE DOS PRESSUPOSTOS DE PROCEDIBILIDADE DA IN/TCU 71/2012
Prejuízo ao Contraditório e Ampla Defesa
20.	Verifica-se que não houve o transcurso de mais de dez anos desde o fato gerador sem que tenha havido a notificação do Instituto Educar e Crescer - IEC pela autoridade administrativa federal competente (art. 6º, inciso II, c/c art. 19 da IN/TCU 71/2012, modificada pela IN/TCU 76/2016) , uma vez que a data referente à ocorrência ora tratada é 26/5/2009 e o IEC foi notificado para recolher a totalidade dos recursos recebidos em 21/12/2015 (peça 1, p. 114-115 e 126) . Não houve a notificação na fase interna da TCE dos demais responsáveis.
Valor de Constituição da TCE
21.	Verifica-se também que o valor atualizado do débito apurado (sem juros) em 1/1/2017 é superior a R$ 100.000,00, na forma estabelecida conforme os arts. 6º, inciso I, e 19 da IN/TCU 71/2012, modificada pela IN/TCU 76/2016) .
OUTROS DÉBITOS NOS SISTEMAS DO TCU COM O MESMO RESPONSÁVEL
22.	Informa-se que foram encontrados débitos imputáveis aos responsáveis em outros processos em tramitação no Tribunal, a teor da relação seguinte. 
	Processo
	Responsáveis
	Valor (R$) 

	TC Processo 029.465/2013-3
	Conhecer Consultoria e Marketing Ltda. ME.
	500.401,80

	TC Processo 029.651/2013-1
	Instituto Educar e Crescer - DF; Conhecer Consultoria e Marketing Ltda. ME.
	838.656,50

	TC Processo 016.819/2014-4
	Ana Paula da Rosa Quevedo; Instituto Educar e Crescer - DF.
	443.026,79

	TC Processo 009.234/2014-4
	Ana Paula da Rosa Quevedo; Instituto Educar e Crescer - DF.
	433.886,87

	TC Processo 017.014/2014-0
	Conhecer Consultoria e Marketing Ltda. ME.
	332.126,60

	TC Processo 018.557/2014-7
	Conhecer Consultoria e Marketing Ltda. ME.
	490.286,24

	TC Processo 028.078/2014-4
	Conhecer Consultoria e Marketing Ltda. ME.
	355.747,87

	TC Processo 000.885/2015-0
	Conhecer Consultoria e Marketing Ltda. ME.
	186.221,02

	TC Processo 001.883/2015-1
	Conhecer Consultoria e Marketing Ltda. ME.
	495.615,03

	TC Processo 003.274/2015-2
	Conhecer Consultoria e Marketing Ltda. ME.
	495.615,03

	TC Processo 003.280/2015-2
	Conhecer Consultoria e Marketing Ltda. ME.
	517.121,69

	TC Processo 003.322/2015-7
	Conhecer Consultoria e Marketing Ltda. ME.
	495.615,03

	TC Processo 003.328/2015-5
	Conhecer Consultoria e Marketing Ltda. ME.
	247.807,52

	TC Processo 007.903/2015-4
	Conhecer Consultoria e Marketing Ltda. ME.
	 555.685,76

	TC Processo 008.116/2015-6
	Conhecer Consultoria e Marketing Ltda. ME.
	527.104,08

	TC Processo 008.123/2015-2
	Conhecer Consultoria e Marketing Ltda. ME.
	 337.786,70

	TC Processo 008.136/2015-7
	Conhecer Consultoria e Marketing Ltda. ME.
	517.648,26

	TC Processo 008.515/2015-8
	Conhecer Consultoria e Marketing Ltda. ME.
	183.463,99

	TC Processo 008.590/2015-0
	Conhecer Consultoria e Marketing Ltda. ME.
	763.759,18

	TC Processo 008.624/2015-1
	Conhecer Consultoria e Marketing Ltda. ME.
	2.192.366,54

	TC Processo 015.043/2015-0
	Ana Paula da Rosa Quevedo; Instituto Educar e Crescer - DF; Idalby Cristine Moreno Ramos de Melo.
	500.000,00

	TC Processo 018.568/2015-7
	Instituto Educar e Crescer - DF; Idalby Cristine Moreno Ramos de Melo; Conhecer Consultoria e Marketing Ltda. ME.
	100.000,00

	TC Processo 032.122/2015-2
	Ana Paula da Rosa Quevedo; Instituto Educar e Crescer - DF; Idalby Cristine Moreno Ramos de Melo; Conhecer Consultoria e Marketing Ltda. ME.
	211.761,37

	TC Processo 015.021/2015-7
	Ana Paula da Rosa Quevedo; Instituto Educar e Crescer - DF; Idalby Cristine Moreno Ramos de Melo; Conhecer Consultoria e Marketing Ltda. ME.
	300.000,00

	TC Processo 018.305/2015-6
	Ana Paula da Rosa Quevedo; Instituto Educar e Crescer - DF; Idalby Cristine Moreno Ramos de Melo; Conhecer Consultoria e Marketing Ltda. ME.
	300.000,00

	TC Processo 000.734/2015-2
	Ana Paula da Rosa Quevedo; Instituto Educar e Crescer - DF; Idalby Cristine Moreno Ramos de Melo; Conhecer Consultoria e Marketing Ltda. ME.
	197.433,87

	TC Processo 015.042/2015-4
	Ana Paula da Rosa Quevedo; Instituto Educar e Crescer - DF; Conhecer Consultoria e Marketing Ltda. ME.
	300.000,00

	TC Processo 016.158/2015-6
	Conhecer Consultoria e Marketing Ltda. ME.
	420.027,08

	TC Processo 018.395/2015-5
	Ana Paula da Rosa Quevedo; Instituto Educar e Crescer - DF.
	327.000,00

	TC Processo 018.386/2015-6
	Ana Paula da Rosa Quevedo; Instituto Educar e Crescer - DF; Conhecer Consultoria e Marketing Ltda. ME.
	250.000,00

	TC Processo 015.009/2015-7
	Ana Paula da Rosa Quevedo; Instituto Educar e Crescer - DF.
	1.950.000,00

	TC Processo 018.412/2015-7
	Ana Paula da Rosa Quevedo; Instituto Educar e Crescer - DF; Idalby Cristine Moreno Ramos de Melo; Conhecer Consultoria e Marketing Ltda. ME.
	1.000.000,00

	TC Processo 016.266/2015-3
	Ana Paula da Rosa Quevedo; Instituto Educar e Crescer - DF; Idalby Cristine Moreno Ramos de Melo; Conhecer Consultoria e Marketing Ltda. ME.
	300.000,00

	TC Processo 025.025/2016-3
	Ana Paula da Rosa Quevedo; Instituto Educar e Crescer - DF; Idalby Cristine Moreno Ramos de Melo; Conhecer Consultoria e Marketing Ltda. ME.
	644.658,69

	TC Processo 009.004/2016-5
	Ana Paula da Rosa Quevedo; Instituto Educar e Crescer - DF.
	2.030.353,34

	TC Processo 000.412/2016-3
	Ana Paula da Rosa Quevedo; Instituto Educar e Crescer - DF; Conhecer Consultoria e Marketing Ltda. ME.
	300.000,00

	TC Processo 013.824/2016-3
	Instituto Educar e Crescer - DF.
	1.014.520,81

	TC Processo 013.840/2016-9
	Instituto Educar e Crescer - DF; Conhecer Consultoria e Marketing Ltda. ME.
	352.192,11

23.	Dessa forma, a presente tomada de contas especial está, assim, devidamente constituída e em condição de ser instruída. 
EXAME TÉCNICO
24.	Examina-se nos presentes autos ocorrências quase que idênticas às tratadas no TC-Processo 000.412/2016-3, onde o Plenário deliberou pela necessidade de desconstituição da personalidade jurídica da empresa Conhecer Consultoria e Marketing Ltda-ME para a responsabilização de seus sócios pelo débito ali apurado, haja vista a presença de elementos que demonstram ser a referida empresa fictícia (de fachada) , servindo tão somente para conferir aparência de legalidade à execução do convênio firmado com o Instituto Educar e Crescer DF (Acórdão 2777/2019-TCU-Plenário, relator Ministro Augusto Nardes) .
25.	De fato, os elementos presentes nos autos corroboram as irregularidades encontradas pela CGU, expressas por meio da Nota Técnica 3.096/DRTES/DR/SFC/CGU-PR (peça 22, p. 7-20) , indicando a existência de conluio entre os responsáveis tendo por fim a perpetração de fraudes e malversação de dinheiros públicos, caso em que o Tribunal aplica a teoria da desconsideração da personalidade jurídica para responsabilizar os sócios da empresa contratada pelo dano causado ao erário, com fundamento no art. 50 do Código Civil (v.g. Acórdão 356/2015-TCU-Plenário,  4481/2015 TCU-1ª Câmara e 6107/2017-TCU-1ª Câmara, todos da relatoria do Ministro Bruno Dantas) .
26.	Em razão da similitude dos fatos, entende-se que aqui também deva ser autorizada a desconstituição da personalidade jurídica da mencionada empresa para que seus sócios, Srs. Luiz Henrique Peixoto de Almeida (CPF XXX.352.751-XX) , Andre Vieira Neves da Silva (CPF XXX.932.651-XX) e Paulo Roberto Texeira e Silva (CPF XXX.240.531-XX) , sejam chamados a responder, solidariamente com os demais responsáveis, pelo débito identificado, sem prejuízo da renovação das citações já realizadas onde os responsáveis, conforme orientação constante naqueles autos, devam ser informados acerca da possibilidade de o Tribunal aplicar as sanções previstas nos arts. 46 e 60 da Lei 8.443/1992.
27.	Por derradeiro, deixa-se assente a necessidade de nova citação do Sr. Danillo Augusto dos Santos em razão da nova composição dos responsáveis arrolados nos presentes autos, postergando-se o exame da defesa por ele apresentada, bem como de novas alegações eventualmente prestadas, para após o saneamento das presentes contas, como proposto nesta ocasião. Ressalta-se, ainda, que quando da prolação do acima mencionado Acórdão 2777/2019-TCU-Plenário, o Colegiado, seguindo o voto do Ministro Augusto Nardes, não acolheu proposta desta unidade instrutiva no sentido de acolher as alegações de defesa e excluir o falado responsável da relação processual, deliberando por realizar nova citação do mesmo, como é aqui agora aventado.
28.	Informa-se, por oportuno, que não há delegação de competência do relator deste feito, Ministro Augusto Nardes, constante da Portaria-MIN-AN 1/2015, de 30/6/2015, para a totalidade das medidas ora propostas.
PRESCRIÇÃO DA PRETENSÃO PUNITIVA
29.	Vale ressaltar que a pretensão punitiva do TCU, conforme Acórdão 1441/2016-TCU-Plenário, relator Ministro Benjamin Zymler, que uniformizou a jurisprudência acerca dessa questão, subordina-se ao prazo geral de prescrição indicado no art. 205 do Código Civil, que é de dez anos, contado da data de ocorrência da irregularidade sancionada, nos termos do art. 189 do Código Civil, sendo este prazo interrompido pelo ato que ordenar a citação, a audiência ou a oitiva do responsável.
30.	No caso em exame, salvo com relação ao Instituto Educar e Crescer-IEC (CNPJ 07.177.432/0001-11) , cuja citação fora ordenada em 14/2/2017 (peça 4) , a prescrição se consumou em relação aos demais responsáveis, uma vez que os recursos foram repassados em 25/5/2009.
CONCLUSÃO
31.	Os fatos delineados nos autos corroboram os apontamentos realizados pela CGU, mediante a Nota Técnica 3.096/DRTES/DR/SFC/CGU-PR (peça 22, p. 7-20) , indicando a existência de conluio entre os responsáveis tendo por fim a perpetração de fraudes para a obtenção de recursos públicos e, posteriormente, comprovação de seu bom e regular uso na consecução dos objetos ajustados mediante convênio. 
32.	Tendo em vista a identidade verificada entre as ocorrências aqui tratadas e as presentes no TC-Processo 000.412/2016-3, deve-se aqui também ser autorizada a desconstituição da personalidade jurídica da empresa Conhecer Consultoria e Marketing Ltda-ME para a responsabilização de seus sócios pelo débito apurado, haja vista a presença de evidências dando conta se tratar de empresa de fachada.
PROPOSTA DE ENCAMINHAMENTO
33.	Diante do exposto, submetem-se os autos à consideração superior, propondo:
	a) desconsiderar a personalidade jurídica da empresa Conhecer Consultoria e Marketing Ltda. (CNPJ 07.046.650/0001-17) para responsabilizar seus sócios, Luiz Henrique Peixoto de Almeida (CPF XXX.352.751-XX) , André Vieira Neves da Silva (CPF XXX.932.651-XX) e Paulo Roberto Texeira e Silva (CPF XXX.240.531-XX) , pelo débito apurado neste processo; 
	b) 	realizar a citação, nos termos dos arts. 10, § 1º e 12, inciso II, da Lei 8.443/1992, c/c o art. 202, inciso II, e §1º, do Regimento Interno c/c Súmula TCU 286, dos responsáveis solidários abaixo indicados, para, no prazo de quinze dias, a contar do recebimento do ofício citatório, apresentarem alegações de defesa quanto às ocorrências abaixo especificadas, em razão das condutas descritas, ou recolher aos cofres do Tesouro Nacional, a importância abaixo identificada, atualizada monetariamente a partir da data indicada até o seu recolhimento:
	Débito:
	Data da Ocorrência 
	Valor Original (R$) 

	26/5/2009
	500.000,00

Valor atualizado do débito em 21/7/2020: R$ 905.200,00
	Irregularidade: ausência de comprovação da boa e regular aplicação dos recursos federais repassados pelo Ministério do Turismo ao IEC Instituto Educar e Crescer (CNPJ 07.177.432/0001-11) por intermédio do Convênio 1661/2008 (Siafi702800) , evidenciada pelas seguintes ocorrências:
- ausência de, no mínimo, três propostas de preços válidas com fornecedores aptos nos procedimentos licitatórios;
- ausência das certidões de regularidade fiscal do fornecedor contratado (certidão negativa de INSS, PGFN e FGTS) ;
- ausência da comprovação da aplicação dos recursos no mercado financeiro (extrato bancário das aplicações) , bem como do valor total dos rendimentos auferidos;
- ausência de cópia de todas as notas fiscais, em cujos originais constem a identificação do número do convênio e o atesto de recebimento dos serviços;
- ausência da documentação comprobatória da movimentação financeira, como cópia dos cheques/TED/ordem bancária de pagamento ao fornecedor, em que conste a identificação do beneficiário, o número da agência e da conta bancária específica em que foi efetuado o crédito;
- evidencias de conluio nos processos de escolha dos fornecedores do convênio (direcionamento) ;
- impossibilidade de comprovação da existência dos próprios fornecedores;
- impossibilidade de verificação da veracidade dos documentos comprobatórios dos gastos apresentados e da efetiva aplicação dos recursos do convênio na consecução do objeto pactuado no ajuste formalizado;
- existência de vínculo familiar e empregatício entre os responsáveis pelo Instituto Educar e Crescer e a empresa contratada; e
- existência de vínculo entre a empresa Premium Avança Brasil e o Instituto Educar e Crescer; e
- subcontratação integral do objeto do Convênio 1661/2008 (Siconv702800) com a empresa Conhecer Consultoria e Marketing Ltda-ME, que mantinham pessoas em comum em seus quadros.
	Evidências: Nota Técnica de Análise 29/2011, de 10/8/2011 (peça 1, p. 100-105) e Nota Técnica 3096/DRTES/DR/SFC/CGU-PR (peça 22, p. 7-20) 
	Normas infringidas: Arts. 37 e 70, parágrafo único, da Constituição Federal de 1988; art. 93, do Decreto-lei 200, de 25 de fevereiro de 1967; art. 11 do Decreto 6170/2007; arts. art. 39, caput, e 45 da Portaria Interministerial 127/2008, c/c os arts. 66, 76 e 116 da Lei 8.666/1993; e Termos do convênio.
	Responsáveis solidários: Ana Paula da Rosa Quevedo (CPF XXX.904.910-XX) , Idalby Cristine Moreno Ramos de Melo (CPF XXX.537.681-XX) , Danillo Augusto dos Santos (CPF XXX.408.128-XX) e Instituto Educar e Crescer (IEC) (CNPJ 07.177.432/0001-11) 
	Condutas: não apresentar a documentação necessária à perfeita demonstração de que os recursos do convênio foram regularmente aplicados em seu objeto; subcontratar integralmente, mediante um único instrumento, o objeto do Convênio 189/2009 (Siconv 703279) com a empresa Conhecer Consultoria e Marketing Ltda-ME, que mantinham pessoas em comum em seus quadros, o que viabilizou a prática de diversas irregularidades; participar de forma fraudulenta no esquema de montagem das cotações de preço realizadas e desvio de verbas públicas; não observar os princípios da impessoalidade, da moralidade e da economicidade estabelecidos no art. 11 do Decreto 6.170/2007 e no art. 45 da Portaria Interministerial MPOG/MF/CGU 127/2008.
	Nexo de causalidade: A perpetração das condutas descritas resultaram em presunção de dano ao erário.
	Culpabilidade: não há excludentes de ilicitude, de culpabilidade e de punibilidade; é razoável supor que as responsáveis tinham consciência da ilicitude de sua conduta; era exigível conduta diversa da praticada. Ressalta-se que a análise da culpabilidade relativa à pessoa jurídica de direito privado é realizada considerando as condutas de seus administradores, uma vez que os atos destes obrigam a pessoa jurídica, desde que exercidos nos limites dos poderes definidos no ato constitutivo do ente, nos termos do art. 47 do Código Civil (Acórdão 1723/2016-TCU-Plenário, Ministro-Relator Raimundo Carrero) .
	Responsáveis solidários: Conhecer Consultoria e Marketing Ltda-ME (CNPJ 07.046.650/0001-17) , Luiz Henrique Peixoto de Almeida (CPF XXX.352.751-XX) , Andre Vieira Neves da Silva (CPF XXX.932.651-XX) e Paulo Roberto Texeira e Silva (CPF XXX.240.531-XX) 
	Condutas: receber indevidamente recursos oriundo desse ajuste por serviços cuja regularidade da execução física e financeira não foi comprovada e para os quais não possuía recursos humanos ou materiais para executar; e participar de esquema fraudulento para montagem de cotações de preço e desvio de verbas públicas do Ministério do Turismo, conforme apontado na Nota Técnica 3.096/2010 DRTES/DR/SFC/CGU-PR (peça 22, p. 7-20) .
	Nexo de causalidade: A perpetração das condutas descritas resultaram em presunção de dano ao erário.
	Culpabilidade: não há excludentes de ilicitude, de culpabilidade e de punibilidade; é razoável supor que as responsáveis tinham consciência da ilicitude de sua conduta; era exigível conduta diversa da praticada. Ressalta-se que a análise da culpabilidade relativa à pessoa jurídica de direito privado é realizada considerando as condutas de seus administradores, uma vez que os atos destes obrigam a pessoa jurídica, desde que exercidos nos limites dos poderes definidos no ato constitutivo do ente, nos termos do art. 47 do Código Civil (Acórdão 1723/2016-TCU-Plenário, Ministro-Relator Raimundo Carrero) .
	b) informar aos responsáveis que, caso venham a ser condenados pelo Tribunal, os débitos ora apurados serão acrescidos de juros de mora, nos termos do § 1º do art. 202 do RI/TCU;
	c) esclarecer aos responsáveis, em obediência ao art. 12, § 2º, da Lei 8.443/1992, e ao art. 12, inciso VI, da Resolução TCU 170/2004, que o recolhimento tempestivo do débito somente saneará o processo caso seja reconhecida a sua boa-fé e não se constate outra irregularidade nas contas;
	d) informar aos responsáveis que, caso venham a ser condenados, poderá o Tribunal aplicar as sanções a que se referem os arts. 46 e 60 da Lei 8.443/1992;
	e) esclarecer aos responsáveis, em obediência ao art. 12, § 3º, da Lei 8.443/1992, e ao art. 12, inciso VII, da Resolução TCU 170/2004, que o não atendimento à citação ou à audiência implicará revelia, para todos os efeitos, dando-se prosseguimento ao processo;
	f) informar aos responsáveis que é possível requerer vista eletrônica dos autos, por meio do Portal TCU (www.tcu.gov.br> aba cidadão, serviços e consultas > e-TCU Processos > vista eletrônica de processos) .
2.	O Ministério Público junto a este Tribunal divergiu parcialmente do encaminhamento da unidade técnica, consoante exposto a seguir (peça 144) : 
Trata-se de tomada de contas especial instaurada pelo Ministério do Turismo - MTur em desfavor da entidade sem fins lucrativos Instituto Educar e Crescer (IEC) e do seu então presidente, Danillo Augusto dos Santos, em razão da impugnação total das despesas realizadas com os recursos do Convênio 1.661/2008 (Siconv 702.800/2008) , firmado em 31/12/2008, que teve por objeto a execução do projeto "O Turismo na perspectiva da inclusão social e do desenvolvimento local: formação/qualificação profissional para cidadãos de baixa renda do município de Corumbá de Goiás - Goiás" (peça 1, pp.  57/74) , conforme plano de trabalho aprovado (peça 1, pp. 12/36) .
O valor total do convênio foi de R$ 558.000,00, dos quais R$ 500.000,00 foram repassados pelo Ministério do Turismo ao IEC mediante ordem bancária datada de 25/5/2009 (peça 1, p. 79) , e R$ 58.000,00 foram fixados como contrapartida do convenente. Os recursos federais foram creditados na conta específica em 29/5/2009 (peça 73, p. 4) . Não foi comprovado o depósito da contrapartida (peça 73) .
A vigência do convênio foi de 31/12/2008 a 22/11/2009 (peça 1, p. 80) . 
As etapas previstas no plano de trabalho foram as seguintes:
	Etapa do Plano de Trabalho
	Valor (R$) 

	Etapa 1 - Plano de mídia - divulgação e mobilização
	11.447,50

	Etapa 2 - Lançamento do projeto - seminário de mobilização e sensibilização
	23.290,00

	Etapa 3 - Curso de qualificação de atendente de recepção/reservas/camareira
	88.420,20

	Etapa 4 - Curso de formação/qualificação de cumin/auxiliar de cozinha/auxiliar de confeitaria
	107.560,83

	Etapa 5 - Curso de formação/qualificação no artesanato
	219.136,48

	Etapa 6 - Oficina para multiplicadores/professores da rede pública de ensino
	20.380,00

	Etapa 7 - Palestras de mobilização e conscientização para a comunidade como um todo
	13.890,00

	Etapa 8 - Curso de informante turístico local
	31.223,34

	Etapa 9 - Curso de qualificação/formação do poder público sobre a importância do desenvolvimento turístico local.
	42.651,65

	TOTAL
	558.000,00

A prestação de contas foi apresentada pela convenente mediante ofício datado de 22/12/2009 (peça 1, p. 87) , e complementada pelos ofícios 21/1/2010 (peça 1, p. 88) , 26/1/2010 (peça 1, p. 89) e 29/3/2010 (peça 1, p. 85) . A documentação que compõe a prestação de contas consta como item não digitalizável à peça 62 e os arquivos em PDF foram anexados às peças 108/43.
Mediante a Nota Técnica 144/2010, o MTur aprovou a prestação de contas sob o aspecto técnico (peça 1, pp. 90/8) . Porém, sob o aspecto financeiro, a prestação de contas foi reprovada, a teor da Nota Técnica de Análise Complementar Financeira 20/2015 (peça 1, pp. 118/21) . A reprovação baseou-se nos apontamentos contidos na Nota Técnica 3.096/DRTES/DR/SFC/CGU-PR, de 17/12/2010 (peça 22, pp. 7/20) , que, ao analisar diversos convênios celebrados com o IEC, apontou a falta de capacidade operacional da convenente e das empresas contratadas, a ocorrência de conluio nos processos de escolha de fornecedores, a impossibilidade de comprovação da existência dos fornecedores, e a impossibilidade de verificação da veracidade dos documentos comprobatórios dos gastos e da efetiva aplicação dos recursos na consecução do objeto pactuado.
O Relatório do Tomador de Contas Especial concluiu pela existência de débito no valor original de R$ 500.000,00, sob a responsabilidade solidária do IEC e de Danillo Augusto dos Santos, que teria sido o responsável pela gestão dos recursos, na condição de presidente do IEC (peça 1, pp. 139/43) .
No âmbito desta Corte, a Secex/BA, inicialmente, promoveu a citação do IEC (por edital) e de Danillo Augusto dos Santos, pelo débito original de R$ 500.000,00 (data de referência: 26/5/2009) , em razão da (peças 7 e 53) :
 (...) impugnação total das despesas realizadas com os recursos do Convênio 1661/2008 (Siafi 702.800) , decorrente de irregularidades na execução financeira do objeto, conforme indicadas na Nota Técnica de Análise 029/2011, de 10/8/2011 (peça 1, p.100-105) , da Coordenação -Geral de Convênios do MTur e na Nota Técnica 3096/DRTES/DR/SFC/CGU-PR, da Controladoria Geral da União/CGU-PR, que indicam, ambas, descumprimento das disposições constantes na Lei 8.666/1993, quais sejam: 
Ministério do Turismo: 
a) Ausência de, no mínimo, três propostas de preços validas com fornecedores aptos nos procedimentos licitatórios;
b) Ausência das certidões de regularidade fiscal do fornecedor contratado (certidão negativa de INSS, PGFN, e FGTS) ;
c) Ausência da comprovação da aplicação dos recursos no mercado financeiro (extrato bancário das aplicações) , bem como do valor total dos rendimentos auferidos; 
d) Ausência de cópia de todas as notas fiscais, em cujos originais constem a identificação do número do convênio e o "Atesto de Recebimento dos Serviços";
e) Ausência da documentação comprobatória da movimentação financeira, como cópia dos cheques/ted/ordem bancária de pagamento ao fornecedor, em que conste a identificação do beneficiário, o número da agência e da conta bancária especifica em que foi efetuado o crédito. 
Controladoria-Geral da União/CGU-PR 
a) Ocorrência de conluio nos processos de escolha dos fornecedores do convênio (direcionamento) ; 
b) Impossibilidade de comprovação da existência dos próprios fornecedores; 
c) Impossibilidade de verificação da veracidade dos documentos comprobatórios dos gastos apresentados e da efetiva aplicação dos recursos do convênio na consecução dos objetos pactuados nos ajustes formalizados;
d) Existência de vínculo familiar e empregatício entre os responsáveis pelo Instituto Educar e Cresce-IEC e as empresas contratadas; e 
e) Existência de vínculo entre a empresa Premium Avança Brasil e o Instituto Educar e Crescer-IEC;
Danillo Augusto dos Santos apresentou suas alegações de defesa (peças 20 a 22 e 66 a 71) , e o IEC permaneceu revel. Posteriormente, Danillo Augusto dos Santos protocolou petição em que requer que a TCE seja redistribuída ao relator competente para julgá-la (supostamente, o Ministro Aroldo Cedraz) , nos termos das regras de distribuição vigentes à época de sua instauração (peça 75) .
A Secex/TCE analisou a defesa apresentada (peça 80) e verificou que quem efetivamente geriu os recursos federais foram Ana Paula da Rosa Quevedo e Idalby Cristine Moreno Ramos de Melo, na condição, respectivamente, de presidente temporária do IEC e de tesoureira temporária do IEC, conforme atas da 7ª e da 8ª Assembleias Gerais Extraordinárias do IEC (peça 20, pp. 125 e 131) . Destacou que o Contrato 4/2008, de 31/12/2008, celebrado entre o IEC e a empresa Conhecer Consultoria e Marketing Ltda., foi assinado por Ana Paula da Rosa Quevedo (peça 78, p. 2) , e não por Danillo Augusto dos Santos (peça 80, pp. 8 e 12) . Realçou que o laudo grafotécnico juntado aos autos pelo responsável demonstrou a falsidade da sua assinatura em diversos documentos apresentados pelo IEC ao MTur, inclusive no Ofício 13/2009, que encaminhou a prestação de contas final do convênio em análise (peça 1, p. 87, e peça 70) . Assinalou que a falta de capacidade técnica do IEC fica corroborada pela subcontratação total do objeto do convênio com a empresa Conhecer Consultoria e Marketing Ltda., por meio do Contrato de Prestação de Serviços 4/2008 (peça 78, pp. 1/2) . Aduziu que os diversos indícios de conluio apontados pela CGU permitem inferir que houve direcionamento generalizado nas diversos cotações de preços realizadas pelo IEC no âmbito de convênios firmados com o MTur. Concluiu que deveria ser realizada a citação solidária dos responsáveis Ana Paula da Rosa Quevedo, Idalby Cristine Moreno Ramos de Melo, IEC e Conhecer Consultoria e Marketing Ltda., pelas seguintes irregularidades (peça 80, pp. 17/8) :
Irregularidade 1: Divergência total entre a movimentação financeira e os documentos de despesa apresentados no âmbito do Convênio 1661/2008 (Siafi 702800) , conforme irregularidades evidenciadas na Nota Técnica de Análise 29/2011, de 10/8/2011 (peça 1, p. 100-105) e na Nota Técnica 3096/DRTES/DR/SFC/CGU-PR (peça 22, p. 7-20) :
I) Ausência de, no mínimo, três propostas de preços válidas com fornecedores aptos nos procedimentos licitatórios;
II) Ausência das certidões de regularidade fiscal do fornecedor contratado (certidão negativa de INSS, PGFN e FGTS) ;
III) Ausência da comprovação da aplicação dos recursos no mercado financeiro (extrato bancário das aplicações) , bem como do valor total dos rendimentos auferidos;
IV) Ausência de cópia de todas as notas fiscais, em cujos originais constem a identificação do número do convênio e o atesto de recebimento dos serviços;
V) Ausência da documentação comprobatória da movimentação financeira, como cópia dos cheques/TED/ordem bancária de pagamento ao fornecedor, em que conste a identificação do beneficiário, o número da agência e da conta bancária específica em que foi efetuado o crédito;
VI) Ocorrência de conluio nos processos de escolha dos fornecedores do convênio (direcionamento) ;
VII) Impossibilidade de comprovação da existência dos próprios fornecedores;
VIII) Impossibilidade de verificação da veracidade dos documentos comprobatórios dos gastos apresentados e da efetiva aplicação dos recursos do convênio na consecução do objeto pactuado no ajuste formalizado;
IX) Existência de vínculo familiar e empregatício entre os responsáveis pelo Instituto Educar e Crescer e a empresa contratada; e
X) Existência de vínculo entre a empresa Premium Avança Brasil e o Instituto Educar e Crescer.
 (...) 
Irregularidade 2: Subcontratação integral, mediante um único instrumento, o objeto do Convênio 1661/2008 (Siconv 702800) com a empresa Conhecer Consultoria e Marketing Ltda - ME, que mantinham pessoas em comum em seus quadros, o que viabilizou a prática de diversas irregularidades.
Vossa Excelência autorizou a realização das novas citações, conforme despacho à peça 83.
Os ofícios citatórios foram entregues (peças 89 a 101) e não houve a apresentação de alegações de defesa. Todavia, verifica-se vício na citação do IEC, pois a notificação à peça 89 foi enviada ao endereço de Ana Paula da Rosa Quevedo (peça 86) , porém, a atual representante legal da entidade, desde 15/4/2011, é Idalby Cristine Moreno Ramos de Melo, conforme documentos à peça 84, p. 1, deste processo e às peças 42 e 49 do TC Processo 028.580/2017-6.
A Secex/TCE instruiu o feito e, por considerar que o presente processo se assemelha ao TC Processo 000.412/2016-3, no qual foi houve a desconsideração da personalidade jurídica da empresa Conhecer Consultoria e Marketing Ltda., com vistas à responsabilização dos seus sócios pelo débito apurado (Acórdão 2777/2019-TCU-Plenário) , formulou a seguinte proposta de encaminhamento (peça 103, pp. 19/21, e peças 104/5) :
a) desconsiderar a personalidade jurídica da empresa Conhecer Consultoria e Marketing Ltda. (CNPJ 07.046.650/0001-17) para responsabilizar seus sócios, Luiz Henrique Peixoto de Almeida (CPF XXX.352.751-XX) , André Vieira Neves da Silva (CPF XXX.932.651-XX) e Paulo Roberto Texeira e Silva (CPF XXX.240.531-XX) , pelo débito apurado neste processo; 
b) 	realizar a citação, nos termos dos arts. 10, § 1º e 12, inciso II, da Lei 8.443/1992, c/c o art. 202, inciso II, e §1º, do Regimento Interno c/c Súmula TCU 286, dos responsáveis solidários abaixo indicados, para, no prazo de quinze dias, a contar do recebimento do ofício citatório, apresentarem alegações de defesa quanto às ocorrências abaixo especificadas, em razão das condutas descritas, ou recolher aos cofres do Tesouro Nacional, a importância abaixo identificada, atualizada monetariamente a partir da data indicada até o seu recolhimento:
	Débito:
	Data da Ocorrência 
	Valor Original (R$) 

	26/5/2009
	500.000,00

Valor atualizado do débito em 21/7/2020: R$ 905.200,00
Irregularidade: ausência de comprovação da boa e regular aplicação dos recursos federais repassados pelo Ministério do Turismo ao IEC Instituto Educar e Crescer (CNPJ 07.177.432/0001-11) por intermédio do Convênio 1661/2008 (Siafi702800) , evidenciada pelas seguintes ocorrências:
	- ausência de, no mínimo, três propostas de preços válidas com fornecedores aptos nos procedimentos licitatórios;
	- ausência das certidões de regularidade fiscal do fornecedor contratado (certidão negativa de INSS, PGFN e FGTS) ;
	- ausência da comprovação da aplicação dos recursos no mercado financeiro (extrato bancário das aplicações) , bem como do valor total dos rendimentos auferidos;
	- ausência de cópia de todas as notas fiscais, em cujos originais constem a identificação do número do convênio e o atesto de recebimento dos serviços;
	- ausência da documentação comprobatória da movimentação financeira, como cópia dos cheques/TED/ordem bancária de pagamento ao fornecedor, em que conste a identificação do beneficiário, o número da agência e da conta bancária específica em que foi efetuado o crédito;
	- evidencias de conluio nos processos de escolha dos fornecedores do convênio (direcionamento) ;
	- impossibilidade de comprovação da existência dos próprios fornecedores;
	- impossibilidade de verificação da veracidade dos documentos comprobatórios dos gastos apresentados e da efetiva aplicação dos recursos do convênio na consecução do objeto pactuado no ajuste formalizado;
	- existência de vínculo familiar e empregatício entre os responsáveis pelo Instituto Educar e Crescer e a empresa contratada; e
	- existência de vínculo entre a empresa Premium Avança Brasil e o Instituto Educar e Crescer; e
	- subcontratação integral do objeto do Convênio 1661/2008 (Siconv702800) com a empresa Conhecer Consultoria e Marketing Ltda-ME, que mantinham pessoas em comum em seus quadros.
Responsáveis solidários: Ana Paula da Rosa Quevedo (CPF XXX.904.910-XX) , Idalby Cristine Moreno Ramos de Melo (CPF XXX.537.681-XX) , Danillo Augusto dos Santos (CPF XXX.408.128-XX) e Instituto Educar e Crescer (IEC) (CNPJ 07.177.432/0001-11) 
Condutas: não apresentar a documentação necessária à perfeita demonstração de que os recursos do convênio foram regularmente aplicados em seu objeto; subcontratar integralmente, mediante um único instrumento, o objeto do Convênio 189/2009 (Siconv 703279) com a empresa Conhecer Consultoria e Marketing Ltda-ME, que mantinham pessoas em comum em seus quadros, o que viabilizou a prática de diversas irregularidades; participar de forma fraudulenta no esquema de montagem das cotações de preço realizadas e desvio de verbas públicas; não observar os princípios da impessoalidade, da moralidade e da economicidade estabelecidos no art. 11 do Decreto 6.170/2007 e no art. 45 da Portaria Interministerial MPOG/MF/CGU 127/2008.
Nexo de causalidade: A perpetração das condutas descritas resultaram em presunção de dano ao erário.
Culpabilidade: não há excludentes de ilicitude, de culpabilidade e de punibilidade; é razoável supor que as responsáveis tinham consciência da ilicitude de sua conduta; era exigível conduta diversa da praticada. Ressalta-se que a análise da culpabilidade relativa à pessoa jurídica de direito privado é realizada considerando as condutas de seus administradores, uma vez que os atos destes obrigam a pessoa jurídica, desde que exercidos nos limites dos poderes definidos no ato constitutivo do ente, nos termos do art. 47 do Código Civil (Acórdão 1723/2016-TCU-Plenário, Ministro-Relator Raimundo Carrero) .
Responsáveis solidários: Conhecer Consultoria e Marketing Ltda-ME (CNPJ 07.046.650/0001-17) , Luiz Henrique Peixoto de Almeida (CPF XXX.352.751-XX) , Andre Vieira Neves da Silva (CPF XXX.932.651-XX) e Paulo Roberto Texeira e Silva (CPF XXX.240.531-XX) 
Condutas: receber indevidamente recursos oriundo desse ajuste por serviços cuja regularidade da execução física e financeira não foi comprovada e para os quais não possuía recursos humanos ou materiais para executar; e participar de esquema fraudulento para montagem de cotações de preço e desvio de verbas públicas do Ministério do Turismo, conforme apontado na Nota Técnica 3.096/2010 DRTES/DR/SFC/CGU-PR (peça 22, p. 7-20) .
Nexo de causalidade: A perpetração das condutas descritas resultaram em presunção de dano ao erário.
Culpabilidade: não há excludentes de ilicitude, de culpabilidade e de punibilidade; é razoável supor que as responsáveis tinham consciência da ilicitude de sua conduta; era exigível conduta diversa da praticada. Ressalta-se que a análise da culpabilidade relativa à pessoa jurídica de direito privado é realizada considerando as condutas de seus administradores, uma vez que os atos destes obrigam a pessoa jurídica, desde que exercidos nos limites dos poderes definidos no ato constitutivo do ente, nos termos do art. 47 do Código Civil (Acórdão 1723/2016-TCU-Plenário, Ministro-Relator Raimundo Carrero) .
 (...) 
II
O Ministério Público de Contas manifesta-se de acordo com a proposta de desconsideração da personalidade jurídica da empresa Conhecer Consultoria e Marketing Ltda., sem prejuízo de sugerir ajustes na proposta de novas citações formulada pela unidade técnica.
Compulsando-se os autos, verifica-se que não houve questionamento quanto à execução física do objeto do convênio, mas apenas quanto à sua execução financeira. A análise dos extratos bancários da conta específica e dos comprovantes de saque/transferências, fornecidos a esta Corte após diligência ao Banco do Brasil (peça 73) , e das notas fiscais juntadas na prestação de contas (peça 110, pp. 42/5, e peça 111, pp. 1/3) evidencia a realização das seguintes despesas:
	Documento de Despesa
	Descrição
	Valor (R$) 
	Lançamento Bancário
	Valor (R$) 

	Nota Fiscal 60, de 19/3/2009
	"Referente a 1ª etapa do curso de formação/qualificação profissional para cidadãos de baixa renda do município de Corumbá de Goiás (20% assinatura do contrato) "
	58.000,00
	-
	-

	Nota Fiscal 80, de 2/6/2009
	"Referente etapa do curso de formação/qualificação profissional para cidadãos de baixa renda do município de Corumbá de Goiás"
	53.600,00
	TED, em 2/6/2009
	53.600,00

	Nota Fiscal 82, de 19/6/2009
	"Referente etapa do curso de formação/qualificação profissional para cidadãos de baixa renda do município de Corumbá de Goiás"
	51.017,60
	TED, em 19/6/2009
	51.017,60

	Nota Fiscal 83, de 25/6/2009
	"Referente etapa do curso de formação/qualificação profissional para cidadãos de baixa renda do município de Corumbá de Goiás"
	51.017,60
	TED, em 25/6/2009
	51.017,60

	Nota Fiscal 87, de 30/6/2009
	"Referente etapa do curso de formação/qualificação profissional para cidadãos de baixa renda do município de Corumbá de Goiás"
	51.017,60
	TED, em 30/6/2009
	51.017,60

	Nota Fiscal 101, de 2/7/2009
	"Referente etapa do curso de formação/qualificação profissional para cidadãos de baixa renda do município de Corumbá de Goiás"
	76.525,20
	TED em 2/7/2009
	76.525,20

	Nota Fiscal 111, de 4/9/2009
	"Referente a etapa do curso de formação/qualificação profissional para cidadãos de baixa renda do município de Corumbá de Goiás"
	127.596,80
	Saque contra recibo, em 4/9/2009
	127.596,80

	Nota Fiscal 112, de 13/10/2009
	"Referente a última etapa do curso de formação/qualificação profissional para cidadãos de baixa renda do município de Corumbá de Goiás"
	89.225,20
	TED em 13/10/2009
	89.279,20

	TOTAL
	558.000,00
	-
	500.054,00

Os comprovantes de transferências apresentados pelo Banco do Brasil (peça 73, pp. 15/6) indicam que a conta beneficiária foi a conta corrente 80028-7, Agência 1228-9, Banco 237 (Bradesco) , a qual, segundo informação constante à peça 15, p. 205, do TC Processo 015.021/2015-7, pertence à empresa Conhecer Consultoria e Marketing Ltda. A mesma conta bancária aparece no verso do comprovante de saque da quantia de R$ 127.596,80 (peça 73, p. 2) , indicando que a citada empresa possivelmente foi a beneficiária desse valor. Não houve o depósito da contrapartida na conta específica e nem foi apresentado o comprovante do pagamento da Nota Fiscal 60, no valor de R$ 58.000,00. Há uma diferença não explicada de R$ 54,00 entre o valor da Nota Fiscal 112 e o valor da TED correspondente.
Houve outro saque contra recibo em 22/12/2009, no valor de R$ 1.926,90. Tal montante foi usado para o recolhimento do saldo do convênio, que se deu no valor R$ 1.966,27, conforme GRU à peça 110, pp. 19.
De acordo com dados constantes do Siconv, o IEC realizou cotação de preços com três entidades, quais sejam, a Conhecer Consultoria e Marketing Ltda., a Cenarium (CNPJ 05.596.993/0001-20) e a Strey & Cia Ltda. (CNPJ 09.224.017/0001-05, atual denominação: WR Serviços e Gestão Empresarial Ltda.) . 
A Cenarium, embora figure, na cotação de preços, com a denominação de Cenarium Consultoria, Projetos e Eventos Ltda. (peça 112, p. 3) , não é uma sociedade empresária, e sim uma entidade sem fins lucrativos (associação privada) . No âmbito do TC Processo 029.465/2013-3, a Cenarium alegou que houve falsificação da assinatura de sua representante legal (Milene Delian Gomes de Alencar) em alguns orçamentos apresentados em cotações de preços realizados pela Premium Avança Brasil. Alegou, também, que nunca participou de cotação de preços junto ao IEC (peça 75, p. 2, do TC Processo 029.465/2013-3) . 
Na documentação da cotação de preços contida na prestação de contas (peça 111, p. 43, até peça 112, p. 13) , o orçamento da empresa de CNPJ 09.224.017/0001-05, datado de 20/3/2009, é atribuído à Interamérica Núcleo de Educação e Cultura, que era a denominação da entidade em 2007 (de acordo com a RAIS, em 2008, a denominação era Ulhôa e Cia Ltda. - ME, e, em 2009, era Strey & Cia Ltda. - ME) . Os sócios da Strey & Cia Ltda., Luiz Fernando Strey e Rosângela Quadrado, e a ex-sócia Andrea Ulhôa foram os responsáveis pela coordenação dos serviços pactuados no convênio e pela elaboração do Relatório de Atividades (peça 121, p. 2; peça 123, p. 4; peça 132, p. 29; peça 133, p. 2; peça 134, p. 2; e peça 141, p. 2) . Rosângela Quadrado também figura como responsável pelo IEC nos certificados de conclusão dos cursos (peça 136, pp. 19 e 30; peça 138, p. 6; e peça 139, pp. 19 e 25) , o que demonstra o vínculo entre o IEC e a Strey & Cia Ltda., uma das três participantes da cotação de preços.
Os orçamentos apresentados pela Conhecer, pela Cenarium e pela Interamérica (Stray & Cia Ltda.) estão datados de 22/3/2009, 17/3/2009 e 20/3/2009, respectivamente, sendo todos posteriores à assinatura do contrato com a empresa Conhecer (Contrato 4/2008, de 31/12/2008 - peça 78, pp. 1/2) . Dois dos orçamentos são posteriores à data da primeira nota fiscal emitida pela Conhecer (Nota Fiscal 60, de 19/3/2009) . 
Um dos principais motivos para a instauração desta TCE foi a existência da Nota Técnica 3.096/DRTES/DR/SFC/CGU-PR, de 17/12/2010, da Controladoria-Geral da União (CGU) , que trouxe os resultados da avaliação preliminar de diversos convênios do MTur celebrados com a Premium Avança Brasil e com o Instituto Educar e Crescer. Na referida nota técnica, foram apontados, em síntese, os seguintes achados (peça 22, pp. 7/19) :
a) não há evidências da capacidade operacional das convenentes (Premium e IEC) para gerenciar o montante de recursos recebido. A Premium firmou 38 convênios com o MTur, no montante total de R$ 9.957.800,00. O IEC firmou 19 convênios com o MTur, no montante total de R$ 9.534.000,00;
b) existência de vínculos entre as convenentes (modelo semelhante de documentos utilizados em ambas as convenentes; uma funcionária do IEC - Delania Miranda da Silva - atua como tesoureira da Premium; Idalby C. M. Ramos, ex-presidente do IEC, atua como representante da Premium) ;
c) existência de relação entre as empresas que apresentaram cotação de preços (Elo Brasil Produções Ltda. e Conhecer Consultoria e Marketing Ltda.) ;
d) existência de relação entre empresa que apresentou cotação (Conhecer Consultoria e Marketing Ltda.) e as convenentes: Idalby Cristine Moreno Ramos, que foi presidente do IEC, possui vínculo empregatício com a empresa Conhecer, e Caroline da Rosa Quevedo, tesoureira do IEC, atua como procuradora da empresa Conhecer;
e) a empresa Conhecer Consultoria e Marketing Ltda. - ME foi contratada na maior parte dos convênios do MTur celebrados com a Premium e o IEC, sendo que as empresas Clássica Comércio de Eletrônicos e Produções Ltda., Cenarium Consultoria, Projetos e Eventos Ltda. e Prime Produções Culturais Ltda. participaram da maior parte das cotações de preços;
f) as empresas Conhecer Consultoria e Marketing Ltda., Elo Brasil Produções Ltda., Clássica Comércio de Eletrônicos e Produções Ltda. e Prime Produções Culturais Ltda. não foram localizadas nos endereços constantes do Sistema CNPJ;
g) nos processos de prestação de contas analisados, não há comprovação documental para as demais receitas que possivelmente custearam o evento. A documentação obtida junto às convenentes apresentava cartazes que indicam a existência de outros patrocinadores para o evento, incluindo a venda de ingressos;
h) as prestações de contas apresentam, geralmente, nota fiscal genérica da empresa contratada pelo convenente. Não há comprovação de que o recurso efetivamente foi gasto no evento.
No caso do Convênio 702.800/2008, em apreço nestes autos, fica claro que a cotação de preços se encontra viciada, não tendo havido real competição, tendo em vista: a) a existência de vínculos entre o IEC e as empresas Conhecer Consultoria e Marketing Ltda. e Stray & Cia Ltda.; b) as alegações de falsidade documental formuladas pela Cenarium no TC Processo 029.465/2013-3; e c) a contradição temporal entre a data dos orçamentos e a data da contratação. 
A não localização da Conhecer Consultoria e Marketing Ltda. no endereço informado em suas notas fiscais é um forte indício de que se trata de empresa de "fachada". A empresa atualmente apresenta a situação cadastral de "inapta" junto à Receita Federal, pelo motivo de "omissão de declarações".
As notas fiscais emitidas por essa empresa possuem descrição absolutamente genérica dos serviços, na linha do apontamento feito pela CGU. Não há como atrelar nenhuma dessas notas fiscais às etapas e aos produtos e serviços previstos no plano de trabalho do convênio. Ressalte-se que o pagamento à contratada foi feito sem o prévio atesto das notas fiscais. A primeira nota fiscal (Nota Fiscal 60, de 19/3/2009) foi emitida antes mesmo do suposto início da realização dos serviços, que, de acordo com a declaração à peça 11, p. 20, ocorreu no período de junho a setembro/2009.
O Contrato 4/2008, celebrado entre o IEC e a empresa Conhecer Consultoria e Marketing Ltda. em 31/12/2008, é inidôneo, pois, embora conste, no preâmbulo do instrumento, que o IEC estava sendo representado por seu presidente, Danillo Augusto dos Santos (peça 78, p. 1) , a assinatura aposta no documento é de Ana Paula da Rosa Quevedo, que só veio a exercer a função de presidente do IEC em 3/4/2009, quando do afastamento de Danillo (peça 20, p. 125) . Note-se, ademais, que o valor do contrato (R$ 528.000,00) diverge do valor do convênio e das notas fiscais (R$ 558.000,00) .
Muito embora o objeto do convênio tenha sido considerado executado pelo MTur, não ficou comprovado que essa execução se deu com os recursos pactuados, de modo que não está estabelecido o nexo de causalidade entre os recursos federais e a execução do objeto pactuado. Tampouco está comprovado que os serviços foram de fato prestados pela Conhecer Consultoria e Marketing Ltda., ante os indícios de se tratar de empresa de "fachada", além do fato de os coordenadores do projeto serem os sócios e a ex-sócia da empresa Strey & Cia Ltda. (peça 134, pp. 1/7) .
Ao ver do MP de Contas, todos esses indícios de fraude na execução do convênio são suficientes para caracterizar o abuso da personalidade jurídica da empresa Conhecer Consultoria e Marketing Ltda. por parte de seus sócios, o que justifica a citação pessoal de Luiz Henrique Peixoto de Almeida (sócio-administrador desde 21/9/2004) e Andre Vieira Neves da Silva (sócio desde 15/3/2007) . Quanto a Paulo Roberto Texeira e Silva, não cabe sua citação solidária, tendo em vista que foi excluído do quadro societário em 15/3/2007.
De acordo com o contexto fático acima delineado, entende-se que não é o caso de se propor a renovação da citação de Danillo Augusto dos Santos, na medida em que ele não atuou como o gestor dos recursos do convênio, o que se comprova não só pelas atas das assembleias gerais extraordinárias, mas também pelo fato de ele não ter assinado o Contrato 4/2008 e não ter realizado os pagamentos, já que a movimentação financeira foi efetivada por Ana Paula da Rosa Quevedo e Idalby Cristine Moreno Ramos (peça 73, pp. 1 e 3) . Cumpre registrar que, no TC Processo 015.021/2015-7, Danillo Augusto dos Santos acabou sendo excluído da relação processual, nos termos do Acórdão 1847/2020-TCU-Plenário.
Quanto aos responsáveis Ana Paula da Rosa Quevedo, Idalby Cristine Moreno Ramos, IEC e Conhecer Consultoria e Marketing Ltda., cumpre renovar suas citações, a fim de que sejam melhor descritas as irregularidades que ensejaram dano ao erário.
Sendo assim, Ana Paula da Rosa Quevedo, Idalby Cristine Moreno Ramos e IEC devem ser citados pela não comprovação da boa e regular aplicação dos recursos federais do Convênio 1.661/2008 (Siconv 702.800) , em razão das seguintes ocorrências:
a) indícios de fraude e simulação na cotação de preços realizada pelo IEC, da qual se sagrou vencedora a empresa Conhecer Consultoria e Marketing Ltda.;
b) pagamento de notas fiscais com descrição genérica, que não permitem comprovar a execução das etapas e dos serviços previstos no plano de trabalho; 
c) pagamento de notas fiscais sem o prévio atesto da execução dos serviços;
d) inidoneidade do Contrato 4/2008, celebrado com a Conhecer Consultoria e Marketing Ltda., pois não foi assinado pelo representante legal do IEC;
e) divergência entre o valor do Contrato 4/2008 e o valor das notas fiscais;
f) realização de saque contra recibo no valor de R$ 127.596,80, impedindo a comprovação inequívoca do beneficiário do valor;
g) falsificação da assinatura de Danillo Augusto dos Santos no ofício de encaminhamento da prestação de contas (peça 1, p. 87, e peça 70) ;
h) existência de vínculo familiar e empregatício entre as responsáveis pelo IEC e a empresa contratada (peça 22, p. 14) ;
i) não localização da empresa contratada no endereço constante das notas fiscais e cadastrado no CNPJ (Rua Amazonas, 47, Centro, Campos Verdes/GO) ;
j) não comprovação de que os serviços executados foram realizados pela Conhecer Consultoria e Marketing Ltda.
Já a empresa Conhecer Consultoria e Marketing Ltda. e seus sócios, Luiz Henrique Peixoto de Almeida e Andre Vieira Neves da Silva, devem ser citados pelo débito decorrente do recebimento indevido de recursos federais oriundos do Convênio 1.661/2008 (Siconv 702.800) , em razão das seguintes ocorrências:
a) indícios de fraude e simulação na cotação de preços realizada pelo IEC, da qual se sagrou vencedora a empresa Conhecer Consultoria e Marketing Ltda.;
b) emissão de notas fiscais com descrição genérica, que não permitem comprovar a execução das etapas e dos serviços previstos no plano de trabalho;
c) inidoneidade do Contrato 4/2008, celebrado com a Conhecer Consultoria e Marketing Ltda., pois não foi assinado pelo representante legal do IEC;
d) divergência entre o valor do Contrato 4/2008 e o valor das notas fiscais;
e) existência de vínculo familiar e empregatício entre as responsáveis pelo IEC e a Conhecer Consultoria e Marketing Ltda. (peça 22, p. 14) ;
f) não localização da empresa contratada no endereço constante das notas fiscais e cadastrado no CNPJ (Rua Amazonas, 47, Centro, Campos Verdes/GO) ;
g) não comprovação de que os serviços executados foram realizados pela Conhecer Consultoria e Marketing Ltda.
O valor original do débito a ser atribuído a todos os responsáveis é de R$ 500.054,00, que é o valor total dos pagamentos efetuados com recursos federais. Como há a responsabilização solidária da empresa contratada, a data de referência do débito deve corresponder às datas dos pagamentos.
Alerte-se que a citação do IEC deve ser feita em nome da sua atual representante legal, Idalby Cristine Moreno Ramos de Melo.
Por fim, quanto ao pleito de mudança de relatoria formulado por Danillo Augusto dos Santos (peça 75) , o MP de Contas entende que deve ser indeferido, uma vez que Vossa Excelência, ao deixar a presidência do TCU no fim de 2016, herdou os processos do Ministro Aroldo Cedraz, que assumiu a presidência da Corte em 2017, em cumprimento ao art. 152 do Regimento Interno do TCU.
III
Ante o exposto, o Ministério Público de Contas manifesta-se pela adoção das seguintes medidas:
a) indeferir o pedido de mudança de relatoria formulado à peça 75;
b) desconsiderar a personalidade jurídica da empresa Conhecer Consultoria e Marketing Ltda. (CNPJ 07.046.650/0001-17) para viabilizar a responsabilização dos seus sócios, Luiz Henrique Peixoto de Almeida (CPF XXX.352.751-XX) e André Vieira Neves da Silva (CPF XXX.932.651-XX) , pelo débito apurado neste processo; 
c) realizar a citação dos responsáveis solidários abaixo indicados pelo débito especificado, decorrente das irregularidades descritas em seguida:
c.1) responsáveis solidários: Instituto Educar e Crescer (IEC) , Ana Paula da Rosa Quevedo, Idalby Cristine Moreno Ramos de Melo, Conhecer Consultoria e Marketing Ltda., Luiz Henrique Peixoto de Almeida e Andre Vieira Neves da Silva;
c.2) Débito:
	Data de Referência
	Valor (R$) 

	2/6/2009
	53.600,00

	19/6/2009
	51.017,60

	25/6/2009
	51.017,60

	30/6/2009
	51.017,60

	2/7/2009
	76.525,20

	4/9/2009
	127.596,80

	13/10/2009
	89.279,20

c.3) irregularidades atribuídas aos responsáveis Instituto Educar e Crescer, Ana Paula da Rosa Quevedo e Idalby Cristine Moreno Ramos de Melo: não comprovação da boa e regular aplicação dos recursos federais do Convênio 1.661/2008 (Siconv 702.800) , em razão de:
- indícios de fraude e simulação na cotação de preços realizada pelo IEC, da qual se sagrou vencedora a empresa Conhecer Consultoria e Marketing Ltda.;
- pagamento de notas fiscais com descrição genérica, que não permitem comprovar a execução das etapas e dos serviços previstos no plano de trabalho; 
- pagamento de notas fiscais sem o prévio atesto da execução dos serviços;
- inidoneidade do Contrato 4/2008, celebrado com a Conhecer Consultoria e Marketing Ltda., pois não foi assinado pelo representante legal do IEC;
- divergência entre o valor do Contrato 4/2008 e o valor das notas fiscais;
- realização de saque contra recibo no valor de R$ 127.596,80, impedindo a comprovação inequívoca do beneficiário do valor;
- falsificação da assinatura de Danillo Augusto dos Santos no ofício de encaminhamento da prestação de contas (peça 1, p. 87, e peça 70) ;
- existência de vínculo familiar e empregatício entre as responsáveis pelo IEC e a empresa contratada (peça 22, p. 14) ;
- não localização da empresa contratada no endereço constante das notas fiscais e cadastrado no CNPJ (Rua Amazonas, 47, Centro, Campos Verdes/GO) ;
- não comprovação de que os serviços executados foram realizados pela Conhecer Consultoria e Marketing Ltda.
c.4) irregularidades atribuídas aos responsáveis Conhecer Consultoria e Marketing Ltda., Luiz Henrique Peixoto de Almeida e Andre Vieira Neves da Silva: recebimento indevido de recursos federais oriundos do Convênio 1.661/2008 (Siconv 702.800) , em razão de:
- indícios de fraude e simulação na cotação de preços realizada pelo IEC, da qual se sagrou vencedora a empresa Conhecer Consultoria e Marketing Ltda.;
- emissão de notas fiscais com descrição genérica, que não permitem comprovar a execução das etapas e dos serviços previstos no plano de trabalho;
- inidoneidade do Contrato 4/2008, celebrado com a Conhecer Consultoria e Marketing Ltda., pois não foi assinado pelo representante legal do IEC;
- divergência entre o valor do Contrato 4/2008 e o valor das notas fiscais;
- existência de vínculo familiar e empregatício entre as responsáveis pelo IEC e a Conhecer Consultoria e Marketing Ltda. (peça 22, p. 14) ;
- não localização da empresa contratada no endereço constante das notas fiscais e cadastrado no CNPJ (Rua Amazonas, 47, Centro, Campos Verdes/GO) ;
- não comprovação de que os serviços executados foram realizados pela Conhecer Consultoria e Marketing Ltda.
	É o relatório.

8.1. João Paulo Ulhoa Santos - OAB/DF 50.198 (procuração à peça 13 e renúncia à peça 46); João Paulo Martins Fagundes - OAB/GO 46.184 (procuração à peça 50), sendo substituído por Gustavo Rodrigues Silva - OAB/SP 374.108, procuração à peça 64, todos em representação ao Sr. Danillo Augusto dos Santos:

Procurador Júlio Marcelo de Oliveira

TOMADA DE CONTAS ESPECIAL. CONVÊNIO. MINISTÉRIO DO TURISMO (MTUR). ENTIDADE SEM FINS LUCRATIVOS. IMPUGNAÇÃO TOTAL DAS DESPESAS DO CONVÊNIO. INDÍCIOS DE FRAUDES. ABUSO DE DIREITO E DESVIO DE FINALIDADE. DESCONSIDERAÇÃO DA PERSONALIDADE JURÍDICA DE SOCIEDADE. ATO DE COMPETÊNCIA DE ÓRGÃO COLEGIADO. AUTORIZAÇÃO DE CITAÇÃO DOS RESPONSÁVEIS E DOS SÓCIOS DA EMPRESA CONTRATADA. DETERMINAÇÕES À UNIDADE TÉCNICA.

TOMADA DE CONTAS ESPECIAL (TCE)

Secretaria de Controle Externo de Tomada de Contas Especial (SecexTCE).

Trata-se de Tomada de Contas Especial instaurada pela Subsecretaria de Planejamento, Orçamento e Administração do Ministério do Turismo-MTur em desfavor do Sr. Danillo Augusto dos Santos (CPF 036.408.128-75) e do Instituto Educar e Crescer-IEC/DF (CNPJ 07.177.432/0001- 11) , em face da impugnação total das despesas realizadas com os recursos do Convênio 1661/2008 - Siafi702800 (peça 1, p. 57-74) , celebrado entre o Ministério do Turismo e o referido Instituto, que teve por objeto "O turismo na perspectiva da inclusão social e do desenvolvimento local: formação/qualificação profissional para cidadãos de baixa renda do município de Corumbá de Goiás/GO", conforme Plano de Trabalho (peça 1, p. 11-36) .
2.	No que concerne ao histórico dos presentes autos, verifico que a Secretaria de Controle Externo de Tomada de Contas Especial (SecexTCE) e o Ministério Público junto a este Tribunal o fizeram com precisão e adequada profundidade conforme peças 103 e 144, transcritas no relatório que antecede este voto. Neste momento processual, está em análise a possibilidade de desconsiderar a personalidade jurídica da empresa Conhecer Consultoria e Marketing Ltda. para responsabilizar seus sócios, bem como a necessidade de realização de novas citações.
3.	Em sua análise, a SecexTCE conclui que os fatos delineados nos autos corroboraram os apontamentos realizados pela CGU (peça 22, p. 7-20) , indicando a existência de conluio entre os responsáveis tendo por fim a perpetração de fraudes para a obtenção de recursos públicos. E ainda, ressaltou que, tendo em vista as ocorrências tratadas no presente processo e as constantes no TC-Processo 000.412/2016-3, julgado por meio do Acórdão 2777/2019-TCU-Plenário, de minha relatoria, deve-se aqui também ser autorizada a desconstituição da personalidade jurídica da empresa Conhecer Consultoria e Marketing Ltda-ME para a responsabilização de seus sócios (Luiz Henrique Peixoto de Almeida, André Vieira Neves da Silva e Paulo Roberto Texeira e Silva) , pelo débito apurado, haja vista a presença de evidências de se tratar de empresa de fachada.
4.	Ademais, afirma que o conjunto probatório carreado aos autos mostra-se suficiente para demonstrar que a referida empresa era fictícia (de fachada) , servindo tão somente para conferir aparência de legalidade à execução do convênio, constatação que faz romper o nexo de causalidade entre os recursos federais transferidos e sua aplicação no objeto conveniado, conforme entendimento amplamente assentado na jurisprudência desta Corte de Contas (Acórdão 1670/2015-TCU-Plenário e 1.430/2015-TCU-Plenário, ambos de Relatoria do Min. José Múcio Monteiro) . Por fim, considerando não haver delegação de competência para a desconsideração da personalidade jurídica, a unidade técnica encaminhou os autos à apreciação do relator.
5.	Por sua vez, o Ministério Público junto a este Tribunal manifestou-se (peça 144) de acordo com a proposta de desconsideração da personalidade jurídica da empresa Conhecer Consultoria e Marketing Ltda., no entanto, sugeriu ajustes na proposta de novas citações formulada pela unidade técnica. 
6.	O douto Parquet concordou que todos os indícios de fraude na execução do convênio levantados nos autos são suficientes para caracterizar o abuso da personalidade jurídica da empresa Conhecer Consultoria e Marketing Ltda. por parte de seus sócios, o que justifica a citação pessoal de Luiz Henrique Peixoto de Almeida (sócio-administrador desde 21/9/2004) e Andre Vieira Neves da Silva (sócio desde 15/3/2007) , no entanto, quanto a Paulo Roberto Teixeira e Silva, diverge da unidade técnica, pois entende que não cabe sua citação solidária, tendo em vista que foi excluído do quadro societário em 15/3/2007. 
7.	O Ministério Público entende ainda que não é o caso de se propor a renovação da citação de Danillo Augusto dos Santos, na medida em que ele não atuou como gestor dos recursos do convênio, o que se comprova não só pelas atas das assembleias gerais extraordinárias, mas também pelo fato de ele não ter assinado o Contrato 4/2008 e não ter realizado os pagamentos, já que a movimentação financeira foi efetivada por Ana Paula da Rosa Quevedo e Idalby Cristine Moreno Ramos (peça 73, pp. 1 e 3) . Neste sentido, ressaltou que, no TC Processo 015.021/2015-7, Danillo Augusto dos Santos acabou sendo excluído da relação processual, nos termos do Acórdão 1847/2020-TCU-Plenário.
8.	Por fim, quanto aos responsáveis Ana Paula da Rosa Quevedo, Idalby Cristine Moreno Ramos, IEC e Conhecer Consultoria e Marketing Ltda., no entendimento do Procurador, cumpre renovar suas citações, a fim de que sejam mais bem descritas as irregularidades que ensejaram dano ao erário, alertando para o fato de que a citação do IEC deve ser feita em nome da sua atual representante legal, Idalby Cristine Moreno Ramos de Melo. 
9.	Por todo o exposto o Ministério Público de Contas propõe o seguinte encaminhamento:
	"a) indeferir o pedido de mudança de relatoria formulado à peça 75;
b) desconsiderar a personalidade jurídica da empresa Conhecer Consultoria e Marketing Ltda. (CNPJ 07.046.650/0001-17) para viabilizar a responsabilização dos seus sócios, Luiz Henrique Peixoto de Almeida (CPF 058.352.751-53) e André Vieira Neves da Silva (CPF 000.932.651-07) , pelo débito apurado neste processo; 
c) realizar a citação dos responsáveis solidários abaixo indicados pelo débito especificado, decorrente das irregularidades descritas em seguida:
c.1) responsáveis solidários: Instituto Educar e Crescer (IEC) , Ana Paula da Rosa Quevedo, Idalby Cristine Moreno Ramos de Melo, Conhecer Consultoria e Marketing Ltda., Luiz Henrique Peixoto de Almeida e Andre Vieira Neves da Silva;
c.2) Débito:
	Data de Referência
	Valor (R$) 

	2/6/2009
	53.600,00

	19/6/2009
	51.017,60

	25/6/2009
	51.017,60

	30/6/2009
	51.017,60

	2/7/2009
	76.525,20

	4/9/2009
	127.596,80

	13/10/2009
	89.279,20

c.3) irregularidades atribuídas aos responsáveis Instituto Educar e Crescer, Ana Paula da Rosa Quevedo e Idalby Cristine Moreno Ramos de Melo: não comprovação da boa e regular aplicação dos recursos federais do Convênio 1.661/2008 (Siconv 702.800) , em razão de:
- indícios de fraude e simulação na cotação de preços realizada pelo IEC, da qual se sagrou vencedora a empresa Conhecer Consultoria e Marketing Ltda.;
- pagamento de notas fiscais com descrição genérica, que não permitem comprovar a execução das etapas e dos serviços previstos no plano de trabalho; 
- pagamento de notas fiscais sem o prévio atesto da execução dos serviços;
- inidoneidade do Contrato 4/2008, celebrado com a Conhecer Consultoria e Marketing Ltda., pois não foi assinado pelo representante legal do IEC;
- divergência entre o valor do Contrato 4/2008 e o valor das notas fiscais;
- realização de saque contra recibo no valor de R$ 127.596,80, impedindo a comprovação inequívoca do beneficiário do valor;
- falsificação da assinatura de Danillo Augusto dos Santos no ofício de encaminhamento da prestação de contas (peça 1, p. 87, e peça 70) ;
- existência de vínculo familiar e empregatício entre as responsáveis pelo IEC e a empresa contratada (peça 22, p. 14) ;
- não localização da empresa contratada no endereço constante das notas fiscais e cadastrado no CNPJ (Rua Amazonas, 47, Centro, Campos Verdes/GO) ;
- não comprovação de que os serviços executados foram realizados pela Conhecer Consultoria e Marketing Ltda.
c.4) irregularidades atribuídas aos responsáveis Conhecer Consultoria e Marketing Ltda., Luiz Henrique Peixoto de Almeida e Andre Vieira Neves da Silva: recebimento indevido de recursos federais oriundos do Convênio 1.661/2008 (Siconv 702.800) , em razão de:
- indícios de fraude e simulação na cotação de preços realizada pelo IEC, da qual se sagrou vencedora a empresa Conhecer Consultoria e Marketing Ltda.;
- emissão de notas fiscais com descrição genérica, que não permitem comprovar a execução das etapas e dos serviços previstos no plano de trabalho;
- inidoneidade do Contrato 4/2008, celebrado com a Conhecer Consultoria e Marketing Ltda., pois não foi assinado pelo representante legal do IEC;
- divergência entre o valor do Contrato 4/2008 e o valor das notas fiscais;
- existência de vínculo familiar e empregatício entre as responsáveis pelo IEC e a Conhecer Consultoria e Marketing Ltda. (peça 22, p. 14) ;
- não localização da empresa contratada no endereço constante das notas fiscais e cadastrado no CNPJ (Rua Amazonas, 47, Centro, Campos Verdes/GO) ;
- não comprovação de que os serviços executados foram realizados pela Conhecer Consultoria e Marketing Ltda".
10.	De pronto, acolho o encaminhamento proposto pela unidade técnica, com os ajustes propostos pelo douto Parquet e cujos fundamentos incorporo às minhas razões de decidir.
11.	De fato, as ocorrências aqui verificadas são quase idênticas às tratadas no TC-Processo 000.412/2016-3, julgado pelo Acórdão 2777/2019-TCU-Plenário, de minha relatoria, por meio do qual o Plenário deliberou pela necessidade de desconstituição da personalidade jurídica da empresa Conhecer Consultoria e Marketing Ltda-ME para a responsabilização de seus sócios pelo débito ali apurado, haja vista a presença de elementos que demonstraram ser a referida empresa fictícia (de fachada) , servindo apenas para conferir aparência de legalidade à execução do convênio firmado com o Instituto Educar e Crescer (IEF) . 
12.	No referido processo ficou consignado que o Instituto Educar e Crescer (IEC) e seus gestores/colaboradores foram responsáveis por um esquema fraudulento que movimentou mais de nove milhões de reais de recursos públicos oriundos de convênios celebrados com os Ministérios do Turismo e da Cultura, montante esse que está sendo objeto de diversas TCEs que tramitam nesta Corte de Contas. Ademais, as irregularidades verificadas nestes autos, que se repetem em diversos outros, envolvem diversos atores que participaram ou contribuíram para que o fim pretendido de lesar os cofres públicos se materializasse. 
13.	Ainda, quanto ao pleito de mudança de relatoria formulado por Danillo Augusto dos Santos (peça 75) , na linha do entendimento manifestado pelo MP de Contas, este deve ser indeferido, uma vez que, por força do disposto no art. 152 do Regimento Interno do TCU, herdei os processos do Ministro Aroldo Cedraz, que assumiu a presidência da Corte no biênio 2015/2016.
14.	Assim, tendo em vista as propostas apresentadas nos autos atinentes à desconsideração da personalidade jurídica da empresa Conhecer Consultoria e Marketing Ltda. para responsabilizar seus sócios, pelo débito apurado neste processo, devido à configuração de abuso de personalidade e mau uso de suas finalidades, e as análises em processos com assunto correlato, manifesto-me, desde já, de acordo com as conclusões expostas pela unidade técnica, com os ajustes propostos pelo Ministério Púbico de Contas, no sentido de acompanhar, em sua inteireza, a proposta de encaminhamento apresentada pelo Douto Parquet, transcrita no item 9 deste voto. 
15.	Por fim, ao proceder às citações autorizadas nesta deliberação, a unidade técnica especializada deve cuidar para que seja realizada a devida individualização das condutas e o estabelecimento do devido nexo causal, a fim de possibilitar o exercício da ampla defesa, em consonância com os arts. 9º e 12 da Resolução-TCU 170/2004 e com o disposto na Súmula 98. 
Ante o exposto, voto por que este Tribunal aprove o acórdão que ora submeto à apreciação deste Colegiado.
TCU, Sala das Sessões, em 19 de maio de 2021.
Ministro JOÃO AUGUSTO RIBEIRO NARDES
Relator